ACORDAO-COMPLETO-2526267

ACÓRDÃO 4483/2022 ATA 29/2022 - SEGUNDA CÂMARA

VISTOS, relatados e discutidos estes autos referentes à Tomada de Contas Especial instaurada pelo extinto Ministério da Cultura - MinC, em face da ausência de documentos que evidenciassem a execução integral do Termo de Parceria 1/2009, firmado em 26/11/2009 entre a sua Secretaria da Identidade e da Diversidade e o Instituto Empreender, tendo por objeto "atividades de manutenção e fortalecimento das expressões culturais e o apoio ao pleno desenvolvimento e sustentabilidade dos grupos e redes de agentes culturais responsáveis pela diversidade das expressões culturais brasileiras, no âmbito da Convenção de Diversidade". 
ACORDAM os Ministros do Tribunal de Contas da União, reunidos em sessão da 2ª Câmara, ante as razões expostas pelo Relator, em: 
9.1. julgar regulares com ressalva as contas da Sra. Elaine Rodrigues Santos e do Sr. Américo José Córdula Teixeira, dando-lhes quitação, nos termos dos arts. 1º, inciso I, 16, inciso II, e 18 da Lei 8.443/1992;
9.2. com fundamento nos arts. 1º, inciso I, 16, inciso III, alínea "c", 19, caput, e 23, inciso III, da Lei 8.443/1992, julgar irregulares as contas da Sra. Marasueli Borges Felipe e do Instituto Empreender, e condená-los, na forma adiante especificada, ao pagamento das quantias descritas a seguir, atualizadas monetariamente e acrescidas de juros de mora calculados a partir das respectivas datas até o dia da efetiva quitação, fixando-lhes o prazo de 15 (quinze) dias, a contar das notificações, para que comprovem, perante o Tribunal (art. 214, inciso III, alínea "a", do Regimento Interno/TCU) , o recolhimento do débito ao Fundo Nacional de Cultura, na forma da legislação em vigor, devendo ser abatida, por ocasião do pagamento, a parcela já restituída, nos termos do Enunciado 128 da Súmula de Jurisprudência/TCU:
9.2.1. Instituto Empreender:
	VALOR (R$) 
	DATA

	40.000,00
	04/01/2010

	159.266,40
	03/02/2010

	359.907,55
	18/03/2010

	43.291,83
	03/09/2010

	142.591,09
	03/09/2010

	8.000,00
	04/04/2011

	142.652,95
	04/04/2011

	9.347,05
	04/04/2011

	48.000,00
	24/06/2011

	58.377,64
	29/09/2011

9.2.2. Sra. Marasueli Borges Felipe, solidariamente com o Instituto Empreender:
	VALOR (R$) 
	DATA
	TIPO

	3.446.921,83
	18/03/2010
	D

	497.855,99
	03/09/2010
	D

	1.639.797,50
	03/09/2010
	D

	92.000,00
	04/04/2011
	D

	1.640.508,93
	04/04/2011
	D

	107.491,07
	04/04/2011
	D

	552.000,00
	24/06/2011
	D

	671.342,87
	29/09/2011
	D

	34.685,40
	18/06/2013
	C

9.3. aplicar a multa prevista no art. 57 da Lei 8.443/1992, individualmente, à Sra. Marasueli Borges Felipe, no valor de R$ 100.000,00 (cem mil reais) e ao Instituto Empreender, no valor de R$ 200.000,00 (duzentos mil reais) , fixando-lhes o prazo de 15 (quinze) dias, a contar das notificações, para que comprovem, perante o Tribunal (art. 214, inciso III, alínea "a", do Regimento Interno/TCU) , o recolhimento da dívida ao Tesouro Nacional, atualizada monetariamente desde a data do presente Acórdão até a do efetivo recolhimento, caso paga após o vencimento, na forma da legislação em vigor;
9.4. autorizar, caso requerido, nos termos do art. 26 da Lei 8.443/1992 c/c o art. 217 do Regimento Interno/TCU, o parcelamento das dívidas em até 36 (trinta e seis) parcelas mensais e sucessivas, sobre as quais incidirão os correspondentes acréscimos legais (débito: atualização monetária e juros de mora; multa: atualização monetária) , esclarecendo aos responsáveis que a falta de pagamento de qualquer parcela importará no vencimento antecipado do saldo devedor, sem prejuízo das demais medidas legais;
9.5. autorizar, desde logo, a cobrança judicial das dívidas, com fulcro no art. 28, inciso II, da Lei 8.443/1992, caso não atendidas as notificações; e
9.6. enviar cópia deste Acórdão à Secretaria Especial da Cultura do Ministério do Turismo, para ciência, bem como à Procuradoria da República no Estado de Pernambuco, com fundamento no art. 16, § 3º, da Lei 8.443/1992, c/c o art. 209, § 7º, do Regimento Interno/TCU, para adoção das medidas cabíveis.

Tomada de Contas Especial instaurada pelo extinto Ministério da Cultura  MinC, em face da ausência de documentos que evidenciassem a execução integral do Termo de Parceria 1/2009, firmado em 26/11/2009 entre a sua Secretaria da Identidade e da Diversidade e o Instituto Empreender, tendo por objeto atividades de manutenção e fortalecimento das expressões culturais e o apoio ao pleno desenvolvimento e sustentabilidade dos grupos e redes de agentes culturais responsáveis pela diversidade das expressões culturais brasileiras, no âmbito da Convenção de Diversidade.

Segunda Câmara

Secretaria Especial da Cultura do Ministério do Turismo, sucessora da Secretaria da Identidade e da Diversidade do extinto Ministério da Cultura.

3. Responsáveis: Instituto Empreender (03.666.886/0001-03); Marasueli Borges Felipe (XXX.075.945-XX); Américo José Córdula Teixeira (XXX.602.538-XX); e Elaine Rodrigues Santos (719.876.736- 20).

13.1. Ministros presentes: Bruno Dantas (Presidente), Augusto Nardes, Aroldo Cedraz e Antonio Anastasia.
13.2. Ministros-Substitutos presentes: Marcos Bemquerer Costa (Relator) e André Luís de Carvalho.

MARCOS BEMQUERER

Trata-se da Tomada de Contas Especial instaurada pelo extinto Ministério da Cultura - MinC, em face da ausência de documentos que evidenciassem a execução integral do Termo de Parceria 1/2009 (peça 3, p. 35-41) , firmado em 26/11/2009 entre a sua Secretaria da Identidade e da Diversidade e o Instituto Empreender, tendo por objeto "atividades de manutenção e fortalecimento das expressões culturais e o apoio ao pleno desenvolvimento e sustentabilidade dos grupos e redes de agentes culturais responsáveis pela diversidade das expressões culturais brasileiras, no âmbito da Convenção de Diversidade", conforme plano de ação aprovado (peça 2, p. 11) . 
2. 	A União comprometeu-se a repassar ao parceiro privado a totalidade dos recursos necessários para a execução do objeto, que foi inicialmente orçado em R$ 4.581.062,67 (peça 3, p. 38) e sucessivamente aumentado para 9.621.054,92, por meio do 1º Termo Aditivo, de 05/03/2010 (peça 3, p. 100-101) , e para R$ 12.950.775,43, por meio do 2º Termo Aditivo, de 13/09/2010 (peça 4, p. 62-63) , a serem aplicados em sete ações (peça 8, p. 536 e 537) :
	AÇÃO
	PROJETO INICIAL (R$) 
	APÓS ADITIVOS (R$) 

	1
	Pré¿Conferências Setoriais
	739.395,55
	5.779.387,80

	2
	Encontro dos Povos Guarani
	523.448,57
	523.448,57

	3
	Prêmio Cultura Hip Hop
	2.462.238,62
	2.462.238,62

	4
	Ação Renda Cultural
	184.320,00
	884.320,00

	5
	Equipe de Gestão
	671.660,00
	671.659,92

	6
	Encontro da Diversidade
	0,00
	4.094.353,45

	7
	Seminário LGBT
	0,00
	344.171,70

	-
	-
	4.581.062,74
	12.950.775,43

3.	A vigência do ajuste foi pactuada de 26/11/2009 a 31/08/2013 (peça 3, p. 42 e 45, peça 6, p. 6) , com prazo de 60 dias para prestação de contas contados do encerramento da execução. Mas, em função de indícios de irregularidades, a prestação de contas final foi requerida em 05/01/2012 (peça 5, p. 96) . No total, a União repassou R$ 12.642.931,30 (peça 6, p. 70 e 76-164) , conforme segue:
	ORDEM BANCÁRIA
	DATA DO CRÉDITO 
EM CONTA
	VALOR (R$) 

	2009OB800022
	04/01/2010
	500.000,00

	2010OB800003
	03/02/2010
	1.990.829,95

	2010OB800010
	18/03/2010
	4.498.844,43

	2010OB800033
	03/09/2010
	541.147,82

	2010OB800034
	03/09/2010
	1.782.388,59

	2011OB800011
	04/04/2011
	100.000,00

	2011OB800012
	04/04/2011
	1.783.161,88

	2011OB800013
	04/04/2011
	116.838,12

	2011OB800020
	24/06/2011
	600.000,00

	2011OB800540
	29/09/2011
	729.720,51

4.	A partir de Representação do Ministério Público junto ao TCU (TC Processo 033.869/2010-3) , fundada em denúncias veiculadas na imprensa acerca de irregularidades em convênios celebrados pelo MinC com organizações não governamentais - ONGs, o TCU realizou Auditoria de Conformidade na Secretaria-Executiva do Ministério da Cultura - MinC (TC Processo 026.176/2011-4) , cujo relatório (peça 9, p. 225-241) resultou na prolação do Acórdão 2965/2012-TCU-Plenário (peça 9, p. 242-244) , que determinou a elucidação do estado da prestação de contas do Termo de Parceria, e, em caso de inadimplência do responsável, a instauração de processo de Tomada de Contas Especial
5.	Ainda em 2011, a Controladoria-Geral da União - CGU monitorou a execução dos recursos do Fundo Nacional de Cultura - FNC no âmbito da "Ação 4796 - Fomento a Projetos em Arte e Cultura", para o exercício de 2010, constatando que as despesas inerentes a esses recursos foram executadas por meio de convênios e termos de parceria com 23 entidades e quatro entes governamentais. Dentre esses, o Instituto Empreender foi o beneficiado com a maior parte dos recursos, respondendo por 43,18% da execução do FNC pela Secretaria da Identidade e da Diversidade Cultural do Minc - SID, considerando apenas as ordens bancárias emitidas em 2010.
6.	 Em fiscalização das transferências da SID ao Instituto Empreender, a CGU apontou como irregulares, no Termo de Parceria 1/2009, a cobrança de taxa de administração pelo parceiro privado, a não comprovação da realização de despesas no montante de R$ 7.023.629,83, o superfaturamento em itens de despesa, a utilização, pelos fornecedores contratados do Instituto, de documentos supostamente inidôneos para comprovar despesas, a existência de vínculo entre empresas contratadas pelo Instituto, a incompatibilidade entre o tipo de serviço e a natureza comercial da empresa contratada, bem como a utilização de nota fiscal vencida para comprovação de despesa, segundo consta da Nota Técnica 2.526/2011, de 03/10/2011 (peça 5, p. 72-94) . 
7.	Em Representação de iniciativa da então denominada 6ª Secretaria de Controle Externo (TC Processo 006.134/2012-2) , da qual foi Relator o Ministro-Substituto Augusto Sherman Cavalcanti, por meio do Acórdão 357/2013-TCU-Primeira Câmara (peça 9, p. 245-247) , este Tribunal determinou a instauração de Tomada de Contas Especial para apuração de todas as irregularidades tratadas na Nota Técnica 2.526/2011 da CGU, inclusive o pagamento de taxa de administração ao Instituto Empreender. 
8.	No mesmo processo, por intermédio do Acórdão 246/2015-TCU-Plenário (peça 9, p. 272-273) , o Tribunal aplicou a multa prevista no art. 58, inciso II, da Lei 8.443/1992, no valor de R$ 40.000,00, aos Srs. Américo José Córdula Teixeira, dirigente da Secretaria da Identidade e da Diversidade Cultural e signatário do Termo de Parceria 1/2009 - MinC, e Marcelo Simon Manzatti, Coordenador-Geral de Fomento à Identidade e à Diversidade, que emitiu parecer técnico favorável à celebração do ajuste, devido às seguintes irregularidades:
a) objeto não previsto na Lei 9.790/1999 (organização e logística de eventos) , em contrariedade aos seus arts. 3º e 9º e fuga à licitação, em descumprimento ao art. 37, inciso XXI, da Constituição Federal, ao art. 2º da Lei 8.666/1993 e aos princípios da competitividade, isonomia, publicidade da contratação e seleção da proposta mais vantajosa para a Administração; e
b) ausência de especificação do objeto, em desatenção ao art. 10º, § 2º, da Lei 9.790/1999, o que configuraria "termo de parceria guarda-chuva" (em verdade, contrato) ; 
9.	Em decorrência de todas as constatações da CGU e determinações do TCU, o Ministério da Cultura instaurou três TCEs, que receberam neste Tribunal a numeração abaixo mencionada:
	a) TC 028.811/2014¿3, referente à devolução das taxas de administração cobradas pelo Instituto Empreender, definitivamente apensado a este TC Processo 023.479/2018-3, nos termos do Acórdão 10661/2018-TCU-Segunda Câmara, do qual foi relator o Ministro-Substituto André Luís de Carvalho (TC Processo 028.811/2014-3, peças 4 e 12) ;
	b) TC 017.336/2015¿5, atinente às demais irregularidades do Termo de Parceria 1/2009 apontadas na Nota Técnica 2.526/2011 da CGU, encerrado e apensado ao TC Processo 028.811/2014-3, devido à possibilidade de instauração do presente processo (TC Processo 023.479/2018-3) , que abarcaria todos os valores repassados no âmbito do TP 1/2009, conforme despacho do Ministro-Relator Augusto Nardes (TC Processo 017.336/2015-5, peças 9 e 14) ;
	c) este TC Processo 023.479/2018-3, resultante da reprovação da prestação de contas do Termo de Parceria 1/2009. 
10.	Consta dos autos sentença pela qual a 6ª Vara Federal do Distrito Federal julgou improcedente a ação ordinária (processo 0011611-76.2014.4.01.3400, peça 8, p. 563-566) em que o Instituto Empreender postulou a declaração de irrepetibilidade de taxa de administração praticada no Termo de Parceria 1/2009 e abstenção, pelo tomador de contas, de instauração e remessa ao TCU da respectiva tomada de contas especial enquanto não apreciada a prestação de contas do instrumento de repasse.
11.	Neste TC Processo 023.479/2018-3, o Tomador de Contas emitiu o Relatório de TCE Complementar 14/2014, de 28/06/2017 (peça 9, p. 312-319) , que concluiu pela existência de débito no total de R$ 12.162.366,71, devido à não comprovação da boa e regular aplicação de parte dos recursos transferidos, sob a responsabilidade solidária do Instituto Empreender, das Sras. Marasueli Borges Felipe, Mariza Maria de Jesus Vieira Soares e Josicleide Moraes da Silva, responsáveis pela gestão financeira do projeto e omissas na restituição do dano apurado, bem como do Sr. Edilbert Simas Nunes, que assinou documentos financeiros, movimentou contas bancárias e assinou cheques em conjunto com a presidência.
12.	De acordo com o Relatório acima mencionado, o débito tem a seguinte composição:
a)	valor repassado: R$ 12.642.931,30;
b)	rendimentos financeiros: R$ 113.294,76; 
c)	valor restituído ao MinC: R$ 34.685,40;
d)	taxa de administração: R$ 559.173,95;
e)	valor do débito (a + b - c - d) : R$ 12.162.366,71.
13.	A Controladoria-Geral da União certificou a irregularidade das presentes contas (peça 10, p. 5-6) e a autoridade ministerial atestou haver tomado conhecimento dessa conclusão (peça 14) . 
14.	Neste Tribunal, a Secretaria de Controle Externo de Tomada de Contas Especial (peça 20) , ao realizar a análise preliminar do feito, propôs excluir da relação processual o Sr. Edilbert Simas Nunes, porque ele "não tinha competência para movimentar recursos do termo de parceria de forma discricionária, ou como desejasse, sendo suas ações regidas pela homologação da presidente da organização" (peça 20, p. 32) , bem como as ex-dirigentes Josicleide Moraes da Silva e Mariza Maria de Jesus Vieira Soares, pois restou constatado que elas não geriram nenhuma parcela de recursos referente ao ajuste em tela (peça 20, p. 31) .
15.	Ato contínuo, a Secretaria de Gestão de Processos - Seproc realizou a citação do Sr. Américo José Córdula Teixeira, Secretário da Identidade e da Diversidade Cultural do MinC, da Sra. Elaine Rodrigues Santos, Chefe de Gabinete da Secretaria da Identidade e da Diversidade do Ministério da Cultura, e do Instituto Empreender, para que apresentassem alegações de defesa quanto à cobrança, pelo parceiro privado, de taxa de administração de 8% sobre os valores transferidos por força do Termo de Parceria 1/2009, a qual não era prevista no instrumento pactuado tampouco admitida nas normas de regência, com ofensa ao art. 9º c/c o art. 3º, parágrafo único, da Lei 9.790/1999, e ao art. 39, inciso I, das Portarias Interministeriais 127/2008 e 507/2011; e/ou para que recolhessem dez parcelas de débito, compreendidas no período de 04/01/2010 a 29/09/2011, no montante de R$ 1.011.434,51, em valores originais, atualizadas monetariamente desde as respectivas datas de ocorrência até o efetivo recolhimento, abatendo-se na oportunidade as quantias eventualmente ressarcidas, na forma da legislação em vigor.	
16.	A Seproc também efetuou a citação do Instituto Empreender e da Sra. Marasueli Borges Felipe, dirigente da organização, para que apresentassem alegações de defesa quanto à não comprovação da boa e regular aplicação de parte dos recursos federais repassados à entidade, por força do Termo de Parceria 1/2009, em decorrência da insuficiência de documentos que comprovassem a execução das setes ações previstas para o projeto, conforme relatado pelo parceiro público no Despacho 244.467/2017, com ofensa ao art. 37, caput, c/c o art. 70, parágrafo único, da Constituição Federal, ao art. 93 do Decreto-Lei 200/1967, ao art. 66 do Decreto 93.872/1986 e ao art. 15-B da Lei 9.790/1999, e/ou para que recolhessem 9 (nove) parcelas de débito compreendidas no período de 18/03/2010 a 18/06/2013, no total de R$ 8.682.603,59, em valores originais, atualizadas monetariamente desde as respectivas datas de ocorrência até o efetivo recolhimento, abatendo-se na oportunidade as quantias eventualmente ressarcidas, na forma da legislação em vigor.
17. 	Frustradas as tentativas de implementar a comunicação processual dirigida ao Sr. Américo José Córdula Teixeira por via postal (peças 51-53) , no endereço constante na base de dados da Receita Federal (peça 23) , foi publicado o Edital 10/2020-SecexTCE, de 16/03/2020 (peças 54-55) . Apesar de devidamente citado, o responsável não compareceu aos autos.
18.	Após pedidos de prorrogação de prazo (peças 31 e 37) deferidos por este Relator (peças 35 e 40) , apresentaram alegações de defesa o Instituto Empreender e a Sra. Marasueli Borges Felipe (peça 45-47) , em conjunto, e a Sra. Elaine Rodrigues Santos, individualmente (peça 48-50) .
19. 	Na instrução à peça 61, o Auditor Federal de Controle Externo - AUFC da Secretaria de Tomada de Contas Especial teceu considerações sobre a validade da citação do Sr. Américo José Córdula Teixeira, o cabimento da declaração da sua revelia e do prosseguimento do processo, com fundamento no § 3º, art. 12, Lei 8.443/1992, e afirmou a inexistência, na fase interna da TCE, de manifestações desse responsável que pudessem ser aproveitadas em seu favor.
20.	O Auditor propôs a rejeição das alegações de defesa do Instituto Empreender e da Sra. Marasueli Borges Felipe, segundo trecho abaixo transcrito com ajustes de forma:
103.	[O] Instituto Empreender e a Sra. Marasueli Borges Felipe afirmam o que segue:
'DA LEGALIDADE DO PAGAMENTO DA TAXA DE ADMINISTRAÇÃO 
8. 	A Organização da Sociedade Civil de Interesse Público, pessoa jurídica de direito privado, sem fins lucrativos - Instituto Empreender promoveu, por intermédio de Termo de Parceria com o MINC (Ministério da Cultura) , ações conjuntas visando à realização de atividades de manutenção e fortalecimento das expressões culturais e ao apoio ao pleno desenvolvimento e sustentabilidade dos grupos e redes de agentes culturais responsáveis pela diversidade das expressões culturais brasileiras. 
9.	Nesse sentido, firmou-se o Termo de Parceria 1/2009, objeto do processo administrativo 01400.026488/2009-00, tendo a Parte, nesse interregno, realizado diversas ações, recebido recursos e realizado as competentes prestações de contas, sem qualquer censura. 
10.	Precedentemente à assinatura do Termo de Parceria referido, houve a abertura, análise e conclusão de um Processo Administrativo, público e regular, que tramitou em todas as esferas administrativas, inclusive pela Consultoria Jurídica do Ministério, sobre o qual não pairam quaisquer vícios ou nulidades. 
11.	Observe-se que, acerca da análise realizada pela Consultoria Jurídica do Ministério, houve parecer favorável à celebração do Termo de Parceria, 'condicionado à observância aos preceitos legais', para fazer constar no 'contrato' a previsão de publicação na imprensa oficial, a verificação da economicidade da avença por parte do Administrador Público, além da necessidade de comprovação da regularidade fiscal da Autora. 
12. 	Absolutamente nada foi dito pela Consultoria Jurídica do Ministério acerca do plano de trabalho que previa o pagamento da chamada Taxa de Administração. 
13. 	Ainda antes da assinatura do Termo de Parceria, o processo fora encaminhado ao CNPC - Conselho Nacional de Política Cultural, através do Memorando 919/2009-SID/MinC, de 12 de novembro de 2009, que, no que interessa ao caso, expressamente consignou o seguinte:
'... Às fls. 99 a 116 estão inseridos Termos de Parceira com objetos similares, porém menos abrangentes do que o ora proposto. Porém, a taxa de administração de 8% usada para remuneração do Instituto encontra-se adequada aos parâmetros de mercado'. 
14. 	O CNPC, por sua vez, emitiu parecer favorável à contratação do Instituto Empreender, não deixando de ressaltar: 
'a importância das ações a serem realizadas visando à sustentabilidade das expressões culturais e dos grupos e comunidades envolvidas direta ou indiretamente nos projetos; a competência e legitimidade do Instituto Empreender pela sua experiência na realização de ações afins às políticas desenvolvidas pela SID; o fato dessa SID já ter realizado ações exitosas em parceria com o Instituto Empreender, que demonstrou sua capacidade de atender às especificações das políticas voltadas para os segmentos raramente atendidos pelo poder público.'
15. 	Deu-se início, então, às ações previstas no Termo de Parceria, tendo havido, inclusive, aditivo consistente na ampliação dessas ações, tudo no lídimo interesse público e social do Ministério da Cultura. 
16. 	No curso da execução do objeto do referido Termo de Parceria, a OSCIP apresentou relatório das ações desenvolvidas, recebendo, em seguida, chancela da Comissão de Acompanhamento do Termo de Parceria, nomeada através da Portaria 1, de 24/02/2010, para emissão e pagamento da primeira fatura relativa à taxa de administração, conforme cronograma de desembolso (despacho de 04/01/2010) . 
17. 	E do mesmo modo, sempre por despacho da referida Comissão de Acompanhamento, foram encaminhadas para conhecimento e autorização as demais faturas referentes à taxa de administração, como de direito. 
18. 	Por meio do Ofício 368/2010-SID/MinC, de 28/06/2010, foi solicitada ao Instituto Empreender a segunda ampliação do objeto das ações previstas no Termo de Parceria originário, para inserção de duas novas ações, o que certamente foi levado à efeito em razão do excelente trabalho que estava sendo executado pela Responsável. 
19.	Seguiu-se, assim, para elaboração do Segundo Termo Aditivo. 
20.	Por necessário, juntam-se também Notas Técnicas do MinC dando conta de que os objetos das ações foram integralmente cumpridos, conforme previsto, in verbis: 
'... O Ministério da Cultura considera que todos os objetivos do projeto foram alcançados. A expertise do Instituto Empreender na execução dos projetos desta natureza, o trabalho dos técnicos do MinC e dos profissionais contratados e o apoio dos parceiros foram essenciais para o bom andamento das atividades'. 
21. 	Em 28/02/2011, por meio do Ofício 11/2011/SID/MinC, o Ministério consultou novamente o Instituto Empreender, ora Suplicante, sobre o interesse de ampliar ações na parceria (segunda ampliação) . 
22. 	Note-se que, até o momento, todas as ações foram mais do que satisfatoriamente cumpridas, nada existindo que desabonasse a conduta da OSCIP ou dúvida acerca do recebimento da chamada taxa de administração. 
23. 	Compulsando os autos do Processo Administrativo, verifica-se que apenas em fevereiro/2011 é que houve uma primeira manifestação por parte da Consultoria Jurídica do Ministério da Cultura, reportando-se aos termos de uma Solicitação de Auditoria da Controladoria-Geral da União - CGU, que no seu item 4 considerou ilegal a cobrança de taxa de administração no Termo de Parceria 1/2009. 
24. 	Concluiu, em excelente e esclarecedor parecer, a douta Consultoria Jurídica do MinC que a CGU aplicou equivocadamente a legislação (item 15) , posicionando-se pela legalidade (item 16) da referida taxa, que nada mais é do que rubrica de custeio de despesas administrativas, esclarecendo que a sua abolição poderia justamente gerar a extinção desse modelo de parceria com o terceiro setor (item 45) , de modo que referida verba verdadeiramente deveria ser mantida. 
25.		Observe-se que a tal solicitação de auditoria não fora dirigida à responsável, mas apenas ao MinC´. (peça 45, p. 3-6, grifos na instrução) 
[Análise]
104.	Como se nota no teor das alegações de defesa supratranscritas, os responsáveis sustentam a legalidade da cobrança da referida taxa de administração, amparando-se, basicamente, em manifestações favoráveis colhidas no âmbito do extinto MinC. Contudo, tal pleito não merece prosperar, senão vejamos.
105.	Em primeiro lugar, malgrado as argumentações esposadas pelos defendentes, remanesce a irregularidade da cobrança de tais taxas de administração, revelando-se elucidativa a análise realizada por Unidade Técnica deste Tribunal no TC Processo 006.134/2012-2 (peça 9 do mencionado processo) , impondo a sua transcrição literal: 
'2.45. Em sucessivos despachos datados do primeiro semestre de 2010, o Ministério autorizou a entidade a apropriar sua remuneração (reter para si parte dos pagamentos oriundos do MinC) simultaneamente ao recebimento das transferências financeiras, ou seja, previamente à execução das ações previstas (...) 
0. É irregular o pagamento de tais taxas de administração por diversos motivos, conforme análise a seguir.
0. Primeiramente, despesas dessa natureza não estão previstas no termo assinado entre as partes (Peça 1, p. 28-34) , mas apenas nos planos de trabalho enviados pela Oscip ao MinC. Ou seja, a cobrança e o pagamento irregulares foram inseridos posteriormente, o que foi possível em consequência da ausência de cláusulas essenciais de detalhamento do objeto no instrumento formalizado entre as partes (irregularidade tratada no item III retro) .
0. Em atenção ao princípio da legalidade estrita que rege o Direito Administrativo, se o termo assinado entre as partes não prevê a hipótese de pagamento de taxa de administração, o gestor não está autorizado a efetuá-lo.
0. Ainda que se pretenda arguir que a taxa de administração objetive ressarcir a Oscip pelos custos administrativos incorridos, o argumento não prospera. Além de auferir a taxa de administração, ao longo do Termo de Parceria o Instituto Empreender foi sendo ressarcido das despesas administrativas com pessoal, serviços e insumos, como se pode depreender da leitura das planilhas de gastos efetuados, nas quais constam exemplos como: diárias, alimentação, transporte de materiais, pedágios, contas de telefone celular, fixo e internet, estacionamento em aeroporto, aquisição de materiais diversos para instalações hidráulica e elétrica, combustível, material de expediente, consumo e limpeza, papel higiênico, aluguel de escritório, locação de microcomputador e impressora, aluguel de mobiliário, instalações de ar-condicionado, custos de mobilização, correios e serviço de courier (peça 1, p. 84-88, 109-111, 138-141, 156-159, 171-172, 188-189 e 204) .
0. Nessas mesmas planilhas, consta ainda que os recursos transferidos à conta do Termo de Parceria custearam os impostos (peça 1, p. 88, 110, 138, 140, 141, 156, 158, 159, 172, 188, 189, 204) , bem como a remuneração do pessoal administrativo vinculado aos projetos (rubricas 'custos administrativos' ou 'pré-produção') : coordenador, produtor, assistente, apoio de produção, acompanhantes, recepcionista, secretária, tradutor, consultoria de apoio técnico/jurídico, limpeza, assessor, motorista, entre outros (peça 1, p. 87-88, 110-111, 140-141, 156-159, 172 e 204) .
0. Em segundo lugar, a celebração de um Termo de Parceria objetiva a formação de vínculo de cooperação entre as partes para fomento e execução de atividades de interesse público, mediante a execução direta de projetos, programas, planos de ações e atividades correlatas, por meio da doação de recursos físicos, humanos e financeiros, ou ainda, pela prestação de serviços intermediários de apoio a outras organizações sem fins lucrativos e a órgãos do setor público que atuem em áreas afins (Lei 9.790/1999, art. 9º, c/c art. 3º, parágrafo único) . Nesse sentido, não há que se falar em taxas administrativas ou de qualquer natureza similar.
0. Portanto, sob o ponto de vista principiológico, é irregular o pagamento de taxa de administração em termos de parceria, porque os interesses das partes devem ser convergentes e a Oscip não deve possuir interesses lucrativos. Taxas de administração, de gerência ou similares têm natureza eminentemente contratual, o que não se adéqua a esse tipo de ajuste.
0. Em terceiro plano, o início do pagamento se deu de forma antecipada à execução dos serviços prestados, o que caracteriza gestão temerária de recursos públicos.
0. Demais disso, o estabelecimento de percentual fixo para a taxa de administração não é um critério objetivo de definição dos custos do Instituto na realização dos projetos, pois segue padrão linear, sem correlação com reais gastos incorridos, os quais devem ser demonstrados/comprovados, como se verá adiante, ao passarmos à análise do tema à luz da legislação e da jurisprudência deste TCU. 
0. Portanto, afora o Instituto ser ressarcido de todas as suas despesas (incluindo despesas de pessoal e manutenção de sua estrutura) , também foi remunerado à taxa fixa de 8%, sem justificativa ou demonstração.
0. A legislação específica dos termos de parceria (Lei 9.790/99 e Decreto 3.100/99) não aborda a cobrança de taxas de administração, porém, segundo os princípios que regem a gestão pública (análise acima) , ela não pode ser tolerada, sob pena de ato antieconômico.
0. Por outro lado, a figura do Termo de Parceria tem natureza de convênio, uma vez que são desenvolvidos trabalhos conjuntos entre a Administração e entidades da sociedade civil sem fins lucrativos, com mútuo interesse. 
0. E a legislação de convênios há muito veda a cobrança de taxas de administração, conforme o art. 8º, inciso I, da antiga Instrução Normativa/STN 1/97. Mais recentemente, a Portaria Interministerial 127/2008, que trata de convênios e contratos de repasse, instrumentos caracterizados por vínculos de cooperação assim como os termos de parceria, estabeleceu vedação à realização de despesas a título de taxa de administração. É o mesmo dispositivo encontrado na atual Portaria Interministerial 507/2011:
'Art. 39. O convênio ou contrato de repasse deverá ser executado em estrita observância às cláusulas avençadas e às normas pertinentes, inclusive esta Portaria, sendo vedado:
I - realizar despesas a título de taxa de administração, de gerência ou similar;'
0. A vedação à cobrança de taxa de administração não significa que a entidade não poderá ser ressarcida por eventuais custos administrativos incorridos na execução da avença. Nessa linha, dispunha o art. 39, parágrafo único, da Portaria Interministerial 127/2008, e dispõe o art. 53, parágrafo único, da Portaria Interministerial 507/2011 (grifou-se) :
'Art. 53. (omissis) 
Parágrafo único. Os convênios celebrados com entidades privadas sem fins lucrativos, poderão acolher despesas administrativas até o limite de 15% (quinze por cento) do valor do objeto, desde que expressamente autorizadas e demonstradas no respectivo instrumento e no plano de trabalho.'
0. No âmbito do TCU, é pacífico que não deve haver o estabelecimento de remuneração de entidade privada com base em taxa de administração, comissão, participação ou outra espécie de recompensa variável, que não traduza preço certo fundamentado nos custos operacionais dos serviços prestados (Acórdãos 1.590/2004, 716/2006, 1.233/2006, 2.295/2006, 6/2007, 50/2007, 503/2007, 2.193/2007, 2.645/2007, 401/2008, 599/2008, 2.038/2008, 253/2007, todos TCU-Plenário) .
0. A irregularidade decorre da natureza administrativa-gerencial dos pagamentos, o que representa desvio de finalidade, visto que, em se tratando de execução de ação de interesse mútuo por entidades sem fins lucrativos, esses recursos não são aplicados diretamente na consecução do objeto pretendido, mas representam rendimento da parceira (Acórdão 2914/2011-TCU-Plenário, de 9/9/2011) .
0. Artigo de autoria de Izio Marcolino Dias menciona que (...) o Tribunal de Contas do Estado de Pernambuco, no art. 8º, inciso VI, da Resolução 20/2005, vedou expressamente 'o pagamento de taxa de administração, ou qualquer outro encargo, cuja natureza contratual descaracterize a parceria entre o Poder Público e as organizações de caráter público'].
0. Em outra ocasião, o Tribunal de Contas do Distrito Federal (TCDF) considerou indevido o pagamento de taxa de administração no âmbito de termo de parceria (peça 1, p. 225-226) , [uma vez que é incompatível com a natureza dos ajustes, não encontra respaldo na legislação de regência, e se revela antieconômica por desvincular o valor contratualmente estabelecido de qualquer critério objetivo de apuração dos custos diretos e indiretos incorridos pela instituição privada, sem fins lucrativos, suprimindo os elementos essenciais do ajuste previstos no art. 10, § 2º, da Lei 9.790/99, quais sejam: programa de trabalho contendo o detalhamento da objeto pactuado; metas e resultados a serem atingidos e os respectivos pros de execução; e critérios objetivos de avaliação a serem utilizados, mediante indicadores de resultado.
0.  Na Decisão 4.402/2005-Plenário, o TCDF considerou irregular o pagamento de taxa de administração em contrato de gestão firmado entre o Departamento de Trânsito do Distrito Federal e a Organização Social Instituto Candango de Solidariedade - ICS, por considerar que o ajuste não guarda conformidade com as normas de regência, no caso a Lei Federal 9.637/98 e a Lei Distrital 2.415/99, por estabelecer remuneração do Instituto Candango de Solidariedade mediante o pagamento de taxa de administração, prática que, além de incompatível com a natureza dos ajustes e não prevista na legislação de regência, desvincula o valor mensal contratualmente estabelecido de qualquer critério objetivo de apuração dos custos diretos ou indiretos incorridos pela Instituição privada, sem fins lucrativos; 
0. Embora não se tratasse de Termo de Parceria, também no caso de contrato de gestão existe a presunção de que os objetos sejam de interesse mútuo e a entidade privada sem fins lucrativos.
0. O Tribunal de Contas do Estado do Rio Grande do Sul, diante de caso concreto, concluiu que valores pagos a título de taxa de administração a Oscip em Termo de Parceria configuram débito ao erário. Em excerto do Relatório e Decisão 651/2009-1ª Câmara consta o fundamento de que 'um legítimo Termo de Parceria se destina a viabilizar a transferência de recursos públicos para que a Oscip desempenhe atividade de interesse público, os quais devem ser integralmente aplicados, na execução do objeto do Termo de Parceria, não se admitindo remuneração à entidade pela prestação de serviço. Por não haver demonstração das despesas decorrentes de atividades-meio, a taxa de administração acaba por caracterizar lucro e na execução do Termo de Parceria, o que não encontra amparo na legislação vigente'.
0. Em vista de todo o exposto, considerando que os custos administrativos de execução das ações do Termo de Parceria-MinC 1/2009 já foram suportados integralmente pelo Ministério em rubricas próprias e que o pagamento de taxa de administração em termos de parceria contraria o disposto na legislação e em julgados dos Tribunais de Contas, e não encontra previsão no próprio termo assinado entre as partes, conclui-se que o acréscimo do percentual de 8% em favor do Instituto Empreender é irregular e configura reembolso em duplicidade por custos administrativos incorridos na execução da avença, além de não traduzir preço certo fundamentado nos custos operacionais dos serviços prestados, o que impende caracterizar os valores já transferidos a esse título como dano ao erário e motiva a realização de citação dos responsáveis e do beneficiário.
0. Ressalte-se que o reembolso por despesas administrativas incorridas não seria irregular, a priori, à luz do disposto no parágrafo único do art. 52 da Portaria Interministerial 507/2011, desde que cumpridas as exigências previstas no dispositivo. Não há que se alegar que a taxa de administração paga tenha a natureza dos gastos nele previstos, porque não foi comprovada e, além disso, esse dispositivo não permite estabelecimento de percentual fixo, conforme já abordado acima. Desse modo, imputa-se o débito apenas pela parcela de taxa de administração, já que as demais despesas administrativas foram reembolsadas.
0. Deve-se repisar que o Termo de Parceria-MinC 1/2009 não autorizou o pagamento, retenção ou recolhimento de taxa de administração pelo partícipe privado. Foram os planos de trabalho que incluíram essa rubrica, em afronta aos princípios, ao termo assinado entre as partes e à legislação aplicável ao ajuste'. 
106.	Assim, ante a irrefutabilidade das argumentações supratranscritas, resta massivamente demonstrada a flagrante irregularidade da cobrança de taxa de administração nos moldes levados a termo na avença sob exame, ainda que esposadas no âmbito do extinto MinC, como aventam os defendentes, concluindo-se pela existência de dano ao erário no valor total cobrado, R$ 1.011.434,50, em decorrência de pagamentos indevidos a título de taxa de administração ao parceiro privado do Termo de Parceria 1/2009, firmado entre o Ministério da Cultura e o Instituto Empreender.
107.	Aliás, ressalte-se que a autorização para o referido pagamento foi o fato gerador da proposta de citação solidária do Sr. Américo José Córdula Teixeira, Secretário da Identidade e da Diversidade Cultural do MinC, e da Sra. Elaine Rodrigues Santos, Chefe de Gabinete da Secretaria da Identidade e da Diversidade do Ministério da Cultura e o Instituto Empreender.
108.	No presente caso, cumpre registrar que, de acordo com os documentos constantes dos autos, constatou-se que o Instituto Empreender foi beneficiado com o pagamento de três faturas de taxa de administração, conforme tabela abaixo, correspondentes a 8% do somatório das três primeiras transferências financeiras efetuadas: 
	Número da OB
	Data da OB
	Valor da transferência
	Valor da taxa de administração
	Fatura

	20090B800022
	4/1/2010
	R$ 500.000,00
	R$ 40.000,00
	Peça 2, p. 76
 (TC Processo 017.336/2015-5) 

	2010OB800003
	3/2/2010
	R$ 1.950.829,95
	R$ 159.266,40
	Peça 2, p. 78
 (TC Processo 017.336/2015-5) ) 

	2010OB800010
	18/3/2010
	R$ 4.498.844,43
	R$ 359.907,55
	Peça 2, p. 80
 (TC Processo 017.336/2015-5) 

	Totais
	R$ 6.989.674,38
	R$ 559.173,95
	-

109.	Não obstante, embora não constem dos autos outras faturas de pagamento da referida taxa de administração, registre-se que a entidade recebeu, ao longo dos exercícios de 2010 e 2011, outras seis ordens bancárias, além das três acima, totalizando R$ 12.642.931,30 (item 4 supra) , tendo, portanto, se beneficiado com R$ 1.011.434,51 a título de taxa de administração (8% sobre o total transferido) .
110.	Ato contínuo, os defendentes, após acrescentarem excertos de doutrina e jurisprudência, afirmam não terem sido observados os princípios do contraditório e da ampla defesa, uma vez que, 'antes de determinar a cobrança e devolução dos valores recebidos pela Responsável com base em válido e eficaz Instrumento Público, deveria ter sido oportunizada a oitiva da Responsável, propiciando o contraditório e a ampla defesa, no intuito de evitar o cometimento de injustiças. Ocorre que em nenhum momento lhe foi assegurado esse exercício, procedendo-se, de logo, ao aviso de reposição ao erário', aduzindo que 'a abertura dessa oportunidade, através de regular procedimento administrativo, mostrava-se imprescindível, dada a intenção de provocar relevante prejuízo à órbita patrimonial da Oscip' (peça 45, p. 6) .
111.	Uma vez mais, não merecem prosperar as argumentações apresentadas pelos responsáveis, [por terem eles] sido ampla e devidamente notificados acerca das irregularidades constatadas, conforme segue:
112.	Em primeiro lugar, registre-se que a Sra. Marasueli Borges Felipe, presidente do Instituto Empreender, foi notificada por meio do Ofício 1/2012, de 5/1/2012 (peça 5, p. 96) , reiterado pelo Ofício 468/2012, de 25/6/2012 (peça 1, p. 388-389 do TC Processo 028.811/2014-3) , para que prestasse esclarecimentos e apresentasse a prestação de contas final. Em resposta, enviou o Ofício 1/2012, de 11/1/2012, no qual informou que as justificativas estavam sendo preparadas, assim como a prestação de contas final (peça 5, p. 97) , além dos Ofícios 10 e 11/2012 (peça 5, p. 117-213) , contendo a prestação de contas final do ajuste e justificativas para as constatações da CGU.
113.	Em 7/5/2013, o Ministério da Cultura enviou o Ofício 090 à Sra. Mariza Soares, nova presidente do Instituto Empreender (peça 6, p. 15) , no qual requisitou que a entidade apresentasse uma série de documentos relativos à execução do Termo de Parceria 1/2009 (peça 6, p. 15-16) , ratificando o pedido por meio de mensagem eletrônica (peça 2, p. 116, do TC Processo 028.811/2014-3) . Em resposta, a Sra. Mariza Soares encaminhou diversos documentos, por meio do Ofício 7/2013, de 22/5/2013 (peça 6, p. 25-35) . 
114.	Após análise dos documentos, o MinC requisitou ao Instituto Empreender, por meio do Ofício 101, que enviasse documentos complementares de 'forma organizada e sequencial para auxiliar na análise, detalhada e separada por ação, se possível, sinalizando as alterações de plano de trabalho bem como, a realocação dos recursos em outras metas com suas devidas justificativas' (peça 2, p. 154-155, do TC Processo 028.811/2014-3) . Em resposta, o Instituto Empreender enviou o Ofício 8/2013, de 3/6/2013 (peça 6, p. 36) , no qual informa a apresentação dos documentos requisitados.
115.	Mais adiante, por meio do Ofício 21/2014, de 29/01/2014, o MinC requisitou ao Instituto Empreender que efetuasse a devolução dos recursos referentes à taxa de administração, no total de R$ 559.173,95 (peça 2, p. 173-174, do TC Processo 028.811/2014-3) .
116.	Não havendo a devolução dos recursos, o MinC notificou a Sra. Mariza Soares, presidente do Instituto Empreender, e a Sra. Marasueli Borges Felipe, ex-presidente da organização, sobre a instauração da Tomada de Contas Especial, por meio dos Ofícios 49 e 51/2014, datados de 27/3/2014 (peça 2, p. 272-274, do TC Processo 028.811/2014-3) . Consta dos autos aviso de recebimento dos expedientes (peça 2, p. 280-288, do TC Processo 028.811/2014-3) .
117.	O MinC ainda diligenciou o Instituto Empreender por meio do Ofício 92/2014, de 25/8/2014 (peça 7, p. 1) , concedendo-lhe prazo de trinta dias para sanear as pendências encontradas, sendo que o Instituto respondeu à diligência, por meio do Ofício Empreender 10/2014, datado de 26/9/2014 (peça 7, p. 34-66) , trazendo justificativas para os apontamentos feitos pelo Ministério da Cultura em relação à execução financeira da ação 1.
118.	Por meio dos Ofícios 111, 112 e 113/2014, de 05/12/2014, o MinC informou à Sra. Mariza Soares, presidente do Instituto, e às ex-presidentes do instituto, Sras. Josicleide da Silva e Marasueli Felipe, sobre a instauração da Tomada de Contas Especial relativa às irregularidades apontadas pela CGU, que tomaram ciência dos documentos, segundo avisos de recebimento constantes dos autos (peça 8, p. 104-138 e 160-165, do TC Processo 017.336/2015-5) .
119.	O MinC ainda notificou a Sra. Cleide Moraes, nova presidente do Instituto Empreender, por meio dos Ofícios 1 e 2/2016, ambos de 20/04/2016 (peça 7, p. 508-554 e 555-577) , acerca de impropriedades constatadas no âmbito da execução das Ações 1 e 3. Em resposta, o Instituto Empreender enviou os Ofícios 6 e 7/2016, de 21 e 24/6/2016, contendo esclarecimentos acerca dos pontos indicados pelo Ministério da Cultura para as Ações 1 e 3, respectivamente (Peça 7, p. 578-597 e 598-697) .
120.	Já quanto às impropriedades encontradas na execução da Ação 4, questionou-se o Instituto Empreender por meio do Ofício SEI 1/2016, de 18/8/2016 (peça 8, p. 310-374) , sendo que o IE requereu prazo adicional para apresentar os esclarecimentos (peça 8, p. 381-382) , tendo comparecido novamente aos autos em 22/12/2016, por meio do Ofício Empreender 10/2016 (peça 8, p. 383-415) .
121.	O MinC ainda tentou informar sobre a reprovação da prestação de contas final às Sras. Marasueli Felipe e Mariza Soares, ex-presidentes do Instituto Empreender, e Josicleide Moraes da Silva, presidente da organização, por meio dos Ofícios SEI 25, 28, 29 e 30/2017, de 08/03/2017 (peça 8, p. 549-560) . Devido à devolução dos expedientes das ex-presidentes (peça 8, p. 557-561) , publicou-se o edital de notificação 1/2017 no DOU, em 11/4/2017 (peça 8, p. 562) . Foram feitas novas notificações às Sras. Marasueli Borges Felipe e Mariza Maria de Jesus Vieira Soares, por meio de edital publicado no DOU em 23/5/2017 (peça 9, p. 194) . 
122.	Como se nota no relato supra, os defendentes contaram com inúmeras oportunidades de defesa ao longo do processo em tela, principiando no exame da prestação de contas propriamente dito, levado a termo pelo MinC, culminando na instauração da presente Tomada de Contas Especial, que, no seu bojo, oferece ainda nova oportunidade de defesa aos responsáveis, por meio da presente citação realizada pelo Tribunal.
123.	Dessa forma, restam manifestamente obedecidos os princípios do contraditório e da ampla defesa, tanto pelo órgão concedente, o extinto MinC, como por esta Corte de Contas, não havendo que se falar, em momento algum, em obstrução ao direito de defesa do Instituto Empreender e da Sra. Marasueli Borges Felipe, não conferindo razão ao pleito apresentado pelos defendentes, por óbvio.
124.	A seguir, os defendentes arguem a sua boa-fé, nos seguintes termos:
'40. Acrescente-se, por necessário, que em nenhum instante agiu a responsável com má-fé, simulação, fraude ou qualquer outra conduta ilícita, percebendo os valores livres de qualquer mácula. 
41. 	O princípio da boa-fé anima vários campos do ordenamento jurídico, inclusive na matéria administrativa. Com efeito, ainda sob o pálio de Constituições pretéritas, a Administração tem reconhecido a inviabilidade do questionamento de quantias recebidas de boa-fé pelo particular. 
42. 	Nesse sentido, por exemplo, foram os Pareceres ns. 260-Z, 180-H, 29-X, SR-38, e CGR/CR/SA 21, todos da extinta Consultoria-Geral da República, destacando-se do Parecer SR-38, a clara determinação de que 'a errônea interpretação da lei não justifica a reposição por parte de quem a receba de boa-fé'. Por sua vez, no parecer CGR/CR/SA 21, consta a afirmação de que 'o servidor público que, de presumida boa-fé, venha a receber alguma vantagem financeira, em decorrência de errada interpretação ou aplicação de norma legal, por parte da Administração, sem ter influenciado ou interferido na sua concessão, independentemente de havê-la pleiteado ou não, jamais poderá vir a ser compelido, depois, a devolver aquelas importâncias, tidas por indevidamente pagas, porquanto descaracterizada a figura do indébito, em tais casos, nos quais o ato respectivo, embora vitimado de vício insanável, mesmo insuscetível de gerar direitos, goza de presunção de legalidade, até advir-lhe a nulificação, declarada pela autoridade, para tanto competente. Isso é intuitivo e de inteira justiça.' 
43.	Se o servidor público, que, como se sabe, não é detentor de direito adquirido em relação ao seu regime jurídico, goza de proteção contra anulação de atos administrativos, quando presente a boa-fé, mesmo decorrente de errônea interpretação por parte da Administração, quanto mais a Responsável, devidamente contratada por meio de válido, eficaz e bilateral Termo de Parceria, para execução de ações de elevado interesse público e social. 
44. 	Desta forma, caso seja mantida a restituição ora impugnada, ofender-se-á a presunção de legalidade de um instrumento público, de um lado, e o direito de propriedade da Responsável, por outro lado, garantias em sede constitucional (CF, arts. 5º, XXII, e 37) - prejuízo que deve ser evitado mediante o acolhimento dos fundamentos acima'. (peça 45, p. 6-13) 
125.	Com relação à ocorrência de boa-fé na conduta do Instituto Empreender e da Sra. Marasueli Borges Felipe, há de se esclarecer que, de acordo com a Jurisprudência desta Corte de Contas, como, por exemplo, o Acórdão 562/2021-TCU-Plenário, Rel. Min. Vital do Rêgo, a responsabilização em face da atuação deste Tribunal é de natureza subjetiva, mediante a presença da culpa stricto sensu, sendo desnecessária, portanto, a caracterização de conduta dolosa ou de má-fé do gestor para que este seja responsabilizado.
126.	No caso da cobrança da taxa de administração, há de se reconhecer que o atestado de legitimidade de sua cobrança se originou no âmbito interno do MinC, uma vez diversas instâncias do Ministério terem-na referendado, culminando com a assinatura do Termo de Parceria 1/2009 pelo Sr. Américo José Córdula Teixeira, então titular da SID - Secretaria da Identidade e da Diversidade Cultural, não havendo, portanto, que se falar em má-fé por parte do Instituto Empreender e de seus dirigentes, que apenas acataram orientação do concedente.
127.	Não obstante, há de se consignar que não se encontram nos autos quaisquer elementos caracterizadores da boa-fé do Instituto Empreender e da Sra. Marasueli Borges Felipe quanto à outra irregularidade que lhes é imputada, qual seja, o não estabelecimento do nexo causal entre os recursos liberados e a execução do objeto pactuado, resultando na não comprovação da boa e regular aplicação dos recursos, pois, de acordo com a documentação presente nos autos, restou devidamente caracterizada:
a) a quantificação do dano;
b) existência da prática do seu ato, apto a caracterizar sua culpa (omissiva ou comissiva, por imprudência, imperícia ou negligência) ; e
c) a demonstração do nexo de causalidade entre a sua conduta culposa (stricto sensu) e a irregularidade que acabou por ocasionar o dano ao erário.
128.	Assim, estão presentes nos autos todos esses requisitos (vide os termos do ofício em que se deu sua citação no item 84 desta Instrução) , não se podendo olvidar que a boa-fé, como excludente de responsabilidade, não pode ser presumida ou acatada a partir de mera alegação, devendo ser demonstrada e comprovada a partir dos elementos que integram os autos, dentro de um contexto material que possibilite o reconhecimento dessa condição em seu favor.
129.	Ato contínuo, os defendentes alegam o seguinte:
'DA ILEGAL RESTITUIÇÃO AO ERÁRIO 
45. 	Conforme abalizada análise realizada pela Consultoria Jurídica do MinC, a percepção da taxa administrativa sempre se pautou pela estrita LEGALIDADE. 
46. 	Consequentemente, ilegal é a restituição que a ré pretende levar adiante de forma abrupta, unilateral e sem fundamentação jurídica, como se verá adiante. 
47. 	Observe que a que a determinação do Tribunal de Contas da União, exarada nos Acórdão 2965/2012-TCU-Plenário, de 31/10/2012, e 357/2013-1ª Câmara, de 05/02/2013, bem como recomendação contida no Relatório de Auditoria 201109316/DRCULT/SFC/CGU-PR, à toda evidência, está longe de ser ato de natureza mandatória, posto que meramente opinativa, não se presta a fundamentar decisão tão importante quanto a de aniquilar a um reconhecido Instituto, que tantos serviços prestou à comunidade. 
48.	Quanto ao Acórdão 2965/2012-TCU-Plenário do TCU, cumpre observar que também se trata de mais uma recomendação endereçada ao Ministério da Cultura, a fim de que [o órgão] apure uma série de denúncias envolvendo convênios celebrados com entidades (ou falsas entidades) do terceiro setor. 
49. 	Observe-se que, após auditoria interna (decorrente de representação do MP junto ao TCU) , foram constatados vários indícios de inexistência material de entidades conveniadas, criadas com o único propósito de receber recursos públicos (entidades de fachada) . 
50. 	Tal auditoria analisou 48 convênios e 1 Termo de Parceria (com o Instituto Autor) , verificando-se que das 28 entidades auditadas, 7 eram desprovidas de existência material. 
51. 	Como se vê, facilmente, está muito longe de ser esse o caso da Responsável, bastando observar que nenhuma impropriedade ou fraude fora imputada, mesmo que genericamente, tendo a unidade técnica do TCU proposto a instauração de TCE com relação a 11 convênios, e não com relação ao Termo de Parceria firmado com o MinC. 
52. 	No referido Acórdão 2965/2012-TCU-Plenário do TCU, especificamente no tocante ao Termo de Parceria 1/2009, só houve recomendações para que o MinC promovesse fiscalização e acompanhamento sobre a execução das ações (itens 5.1.1.2, 5.1.4, 5.1.5 e 6) . 
53. 	Já em relação ao Acórdão 357/2013-TCU-Primeira Câmara do TCU, de 05/02/2013, o que se vê claramente, cópia anexada, é que o TCU, acolhendo as recomendações da CGU, manda conhecer da representação (letra 'a') , para determinar ao MinC a instauração, instrução e conclusão de tomada de contas especial para apuração de irregularidades e responsabilidades (letra 'b') , determinar à CGU a análise das conclusões da referida TCE (letra 'c') , realizar as audiências dos agentes públicos responsáveis (letras 'd', 'e', 'f', 'g') , e encaminhar cópia da instrução como subsídio às manifestações (letra 'h') . 
54. 	Contudo, ao invés de instaurar, instruir e concluir o devido processo de Tomada de Contas Especial, resolveu por bem o MINC proceder ao imediato aviso de cobrança, deixando de oportunizar o exercício do contraditório e da ampla defesa, como já mencionado no tópico precedente. 
55. 	Logo, conclui-se indubitavelmente que não há amparo legal algum para a cobrança, realizada de forma inadvertida e intempestiva pela ré. 
56. 	Ao revés, data vênia do entendimento esposado, a previsão e cobrança de taxa administrativa ou de administração no Termo de Parceria 001/2009 era absolutamente legal, legítima e, inclusive, necessária. 
57. 	Registre-se, de pronto, que a previsão da taxa de administração encontra-se no plano de trabalho do termo de parceria, e foi fixada no percentual de 8% (oito por cento) , bem abaixo dos percentuais praticados no 'mercado', como já mencionado pelo MinC no Memorando 919/2009-SID/MinC, de 12 de novembro de 2009, ora anexado. 
58. 	É certo e indiscutível que o Termo de Parceria é uma das principais inovações apresentadas pela Lei do Terceiro Setor, uma vez que se trata de um novo instrumento jurídico destinado a realização de parcerias unicamente entre o Poder Público e as OSCIPs. 
59. 	Constitui-se o Termo de Parceria numa alternativa ao Convênio, dispondo de procedimentos mais adequados do ponto de vista técnico e mais desejável do ponto de vista social, acarretando vários efeitos positivos quando comparados ao Convênio, tais como: acesso mais simples a qualificação, aplicação de recursos de maneira flexível, punição mais severa aos responsáveis pelo Termo e publicação dos atos que disponham sobre a efetiva aplicação dos recursos públicos. O Termo de Parceria é considerado um marco jurídico para a consolidação de um acordo de cooperação entre o governo e as ONGs, qualificadas como OSCIPs. 
60. 	O pagamento da taxa de administração é, de fato, expressamente proibido no âmbito dos Convênios, por força da Instrução Normativa 1/1997, da Secretaria do Tesouro Nacional. Por obediência fiel ao Princípio da Legalidade, não pode prosperar o entendimento equivocada da CGU, no tocante à aplicabilidade desse diploma legal para os casos dos Termos de Parceria. 
61. 	Também como consequência do Princípio da Legalidade tem-se que onde a Lei não proíbe, não cabe ao intérprete proibir. A Lei 9.790/1999 ao disciplinar o Termo de Parceria não faz qualquer ressalva ou proibição de qualquer espécie de despesa a ser contemplada neste público instrumento. 
62. 	Pelo contrário, o art. 10 da intitulada Lei das Oscips (Lei 9.790/1999) expressamente prevê:
'Art. 10. O Termo de Parceria firmado de comum acordo entre o Poder Público e as Organizações da Sociedade Civil de Interesse Público discriminará direitos, responsabilidades e obrigações das partes signatárias. 
 (...) 
IV - a de previsão de receitas e despesas a serem realizadas em seu cumprimento, estipulando item por item as categorias contábeis usadas pela organização e o detalhamento das remunerações e benefícios de pessoal a serem pagos, com recursos oriundos ou vinculados ao Termo de Parceria, a seus diretores, empregados e consultores;'
63. 	Assim, diversamente do convênio, a Lei das OSCIPs admite o pagamento de despesas de custeio do parceiro privado. As vedações legais que regem o instrumento jurídico intitulado de convênio não se aplicam ao Termo de Parceria, não só por se tratar de institutos distintos, com objetivos distintos, embora similares em alguns aspectos, porém com resultados completamente diferentes. 
64. 	Prova dessa distinção é que o Decreto regulamentador 3.100/1999 exige na prestação de contas das Oscips a apresentação de balanço patrimonial e demonstração da sua respectiva mutação (art. 11 e parágrafos) , obrigações totalmente estranhas à tomada de contas dos convênios, que são regidos pela Portaria Interministerial 127/2008, exatamente porque tem-se no Termo de Parceria a possibilidade da entidade privada de receber recursos de custeio. 
65. 	Convém registrar que mesmo no âmbito dos convênios há ressalva da possibilidade de recebimento de taxa de administração para as entidades privadas sem fins lucrativos, como é o caso da Autora, conforme se depreende da leitura da extinta Portaria Interministerial 127/2008, vigente à época da celebração do Termo de Parceria 1/2009, in verbis: 
'Art. 39. O convênio ou contrato de repasse deverá ser executado em estrita observância às cláusulas avençadas e às normas pertinentes, inclusive esta Portaria, sendo vedado: 
I - realizar despesas a título de taxa de administração, de gerência ou similar; Parágrafo único. Os convênios ou contratos de repasse celebrados com entidades privadas sem fins lucrativos, poderão acolher despesas administrativas até o limite de 15% (quinze por cento) do valor do objeto, desde que expressamente autorizadas e demonstradas no respectivo instrumento e no plano de trabalho.' (redação dada pela Portaria Interministerial 347/2008) 
66. 	Um dos maiores problemas das Organizações é, fundamentalmente, o financeiro: operar em um meio desfavorável, caracterizado pela falta de recursos e de apoio do poder público, fazendo com que as mesmas, muitas vezes, não consigam romper o ciclo vicioso de falta de recursos humanos capacitados, gerenciamento, obstáculos diversos para um melhor atingimento dos seus propósitos. 
67.	Segundo FERRAREZI e REZENDE (2000, p.18) : 	'À medida que as organizações sem fins lucrativos passam a ocupar o espaço público, cresce sua importância econômica, em função do seu potencial de criação de novos empregos; sua importância social, assumindo crescentes responsabilidades na defesa de direitos, prestação de serviços e controle social.' 
68. 	Para dar continuidade ao trabalho social, apesar de serem instituições sem fins lucrativos, as Oscips precisam conseguir um equilíbrio financeiro que lhes permita manter a confiança da comunidade na execução de seus serviços, levando adiante sua missão e conseguindo se destacar pela qualidade de suas realizações. A captação de recursos financeiros está diretamente relacionada ao sucesso de bem administrar a organização. 
69. 	Embora a terminologia utilizada e os propósitos específicos variem de lugar para lugar, a realidade social subjacente é bem similar: essas organizações não têm distribuição de lucros, mas podem (na verdade, devem) ser superavitárias, prestando serviços de elevado interesse público e sobrevivendo basicamente da transferência de recursos de terceiros, seja da sociedade civil, governo ou empresas privadas.
70. 	Por essa foi dito acima que, além de LEGAL, a taxa administrativa é uma questão de NECESSIDADE para a Responsável e entidades congêneres. 
71. 	Os recursos que são captados pela Responsável tinham o propósito de viabilizar o sucesso das ações contidas nos seus projetos e programas. Ainda que as Organizações angariem fundos por meio de atividades como venda de produtos, realização de eventos e cobrança de taxas, tais atividades não são suficientes para suprir as necessidades ou para viabilizar a realização de projetos e programas pretendidos. Em suma, as Oscips necessitam captar recursos financeiros a fim de que as suas ações se tornem possíveis. 
72. 	Por se tratar de pessoas jurídicas de direito privado, largas são as maneiras ou possibilidades de captação de recursos para financiar as ações voltadas para a sociedade. 
73. 	Tanto isso é verdade que basta uma simples leitura do Estatuto Social do Instituto para compreender que, para a prestação das atividades a que se propõe, a organização poderá contar com (i) a renda de serviços prestados e (ii) recurso, sob qualquer forma, provenientes de entidades públicas ou privadas (art. 4º) . 
74. 	Em contrapartida, igualmente em razão de sua elevada importância, a Autora se obriga a aplicar integralmente tais recursos na consecução do respectivo objetivo social, e a exibir demonstrativos contábeis, prestação de contas, balanços, notas, parecer e relatórios, colocando-os, inclusive, à disposição para exame de qualquer cidadão.
75. 	A Lei Federal 12.465/2011 (atual Lei de Diretrizes Orçamentárias) , estabelece em seu artigo 109 que 'as entidades públicas e privadas beneficiadas com recursos públicos a qualquer título submeter-se-ão à fiscalização do Poder Público, com a finalidade de verificar o cumprimento de metas e objetivos para os quais receberam os recursos.' 
76. 	Nesse contexto, pertinentes são as afirmações de Carlos Ari SUNDFELD e Vera SCARPINELLA, para quem 'nos moldes do que se tem reconhecido para as organizações sociais, as organizações da sociedade civil de interesse público, os órgãos integrantes do 'Sistema S', os conselhos de fiscalização profissional e também para as entidades integrantes do terceiro setor de um modo geral, o repasse de recursos públicos (dinheiro, bens ou servidores) , quando houver, sujeita tais atitudes à fiscalização estatal'. 
77. 	Assim, no que tange ao regime jurídico-normativo em que devem ser enquadradas as Oscips, mormente em face da Lei Federal 9.790/1999 e do Decreto 3.100/1999, parece que o legislador optou por instituir uma disciplina especial, a qual, contemplando muitas das preocupações e balizamentos, findou por criar novas formas de gestão, de fiscalização e de controle dos recursos públicos transferidos para tais entidades. 
78. 	Na verdade, uma associação, desde que não proporcione ganhos aos associados, não perde sua natureza jurídica, mesmo que realize negócios para manter ou aumentar seu patrimônio e suas operações, ainda que isso traga superávit para a entidade. Mesmo que a sociedade civil venha a praticar, eventualmente, atos de comércio, tal fato não a desnatura, pois o que importa para identificação da natureza da sociedade é a atividade principal por ela exercida. 
79. 	Conclui-se, portanto, que as atividades econômicas podem ser desenvolvidas pelas entidades de interesse social, sem fins lucrativos, desde que estejam ligadas diretamente às suas finalidades, pois fora do âmbito de suas finalidades, aí sim ocorreria uma total desnaturalização da entidade. 
80. 	Assim, entende-se não haver qualquer ilegalidade no recebimento de repasses financeiros a título de auxílios, custeios, contribuições e subvenções sociais às Oscips, onde o regime jurídico-financeiro desses repasses resulta de uma diversidade de textos legislativos, decretos e atos normativos infralegais'. (peça 45, p. 13-18) 
130.	Como se nota no teor das alegações de defesa supratranscritas, os defendentes sustentam, em primeiro lugar, que as 'determinações' exaradas pelo Tribunal, na verdade, constituem-se, apenas, em 'recomendações' aos seus destinatários, revelando notória incompreensão a respeito das atribuições constitucionais desta Corte de Contas, tornando despiciendo tecer comentários adicionais acerca do caráter mandatório das determinações proferidas pelo Tribunal, por evidente.
131.	Em adendo, com referência à aventada legitimidade da cobrança da taxa de administração, não se mostra necessário novo exame da matéria, uma vez já constante do item 105 supra, onde restou demonstrada a sua manifesta ilegalidade. 
132.	A seguir, os defendentes alegam:
'DAS ACUSAÇÕES FORMULADAS CONTRA OS RESPONSÁVEIS NO PROCESSO DE TOMADA DE CONTAS. PAGAMENTO EFETUADO EM FACE DOS SERVIÇOS REALIZADOS. INEXISTÊNCIA DE PAGAMENTO SEM A DEVIDA CONTRAPRESTAÇÃO DOS PARTICULARES CONTRATADOS. INADMISSIBILIDADE DE DEVOLUÇÃO DA TOTALIDADE DOS RECURSOS, À VISTA DOS COMPROVANTES DE SERVIÇOS PRESTADOS. OFENSA A PRINCÍPIOS DA AMPLA DEFESA E DEVIDO PROCESSO LEGAL E AOS POSTULADOS DA RAZOABILIDADE, PROPORCIONALIDADE E MOTIVAÇÃO.
81. 	Ainda em prol da ausência de responsabilidade dos Responsáveis, deve ser ressaltado que a Tomada de Contas em nenhum momento assentou a efetiva ocorrência de dano ao erário. Observe igualmente que se tratava de um trabalho em conjunto, que não foi finalizado em razão da omissão do órgão, igualmente. 
82.	Nesse ponto, uma vez evidenciado que o serviço foi efetivamente prestado, questionando a Tomada de Contas comprovantes de determinadas ações, não há qualquer razão para a devolução integral dos valores, por parte dos Responsáveis. 
83.	Tem-se no caso, ao revés, imprecisa acusação, em prejuízo manifesto ao direito de defesa, que, conquanto alvo de acusação de prática de ato de ausência de exibição de documento, nada pôde constatar quanto à efetiva omissão no trabalho ou lesão ao patrimônio público, vez que apresentou respostas e anexou comprovantes aptos a comprovar a aplicação da verba. 
84.	Assim, para a imputação da severa responsabilização aqui impugnada, mister é a investigação do elemento subjetivo, mediante a verificação da má-fé ou desvio da verba. 
85. 	Isso não ocorre no caso dos autos, pois, como já antevisto, os Requerentes atuaram em estrita vinculação ao serviço, agindo exclusivamente em vista do interesse público. 
86.	Desta forma, não havendo acréscimo patrimonial em favor dos Responsáveis ou de quem quer que seja sem justa causa, e muito menos o animus de proporcionar prejuízo ao erário, absurda é a capitulação de omissão do dever de prestar contas. 
87. 	Diante desses casos, cabe ao aplicador fazer uso do princípio da proporcionalidade, adequando a lei ao seu verdadeiro sentido, de repressão às condutas que efetivamente importem em ameaça à Administração Pública.
88. No caso concreto, não restou demonstrado qualquer prejuízo, comprovando-se documentalmente a atuação dos Responsáveis, que observava os objetivos do Plano, inexiste o elemento subjetivo ensejador da caracterização de omissão ou má gestão, revelando-se descabida a pretensão de devolução de valores regularmente pagos para cumprimento das exigências contratadas. 
89. 	Ao contrário do alegado, observe Excelência, que a não aprovação da prestação de contas é diferente da não prestação. As partes anexaram todos os documentos em seu poder, mas infelizmente o acervo probatório não foi reconhecido pelo órgão.' (peça 45, p. 18-19) 
133.	Como se nota no teor das alegações de defesa supratranscritas, os defendentes sustentam o descabimento do débito que lhes é inquinado, uma vez os recursos transferidos terem sido aplicados no objeto da avença; os serviços contratados terem sido efetivamente prestados e comprovados, qualificando como excessiva a punição imposta. 
134.	Alegam ainda que referida imposição de débito apenas teria lugar quando constatado o enriquecimento ilícito da parte, o que, somado ao fato de, nos seus dizeres, não ter havido prejuízo à Administração, caracterizaria desrespeito ao princípio da proporcionalidade, comentando ainda, equivocadamente, ter sido apontada omissão no dever de prestar contas, o que não se deu no presente processo, uma vez os responsáveis terem sido citados pela não aprovação da prestação de contas apresentada, e não pela omissão suscitada. Contudo, cumpre registrar, de pronto, a improcedência dos pleitos acima relatados, senão vejamos.
135.	Em primeiro lugar, quanto à alegação de os responsáveis terem aplicado os recursos captados no objeto da avença, tem-se que tal fato, de per si, não impede seja pleiteada a sua devolução pelo Poder Público. Isso porque há sempre a necessidade preponderante de se comprovar o atingimento dos objetivos previstos no instrumento, pois, caso contrário, não se chegou ao fim colimado, por evidente.
136.	É o que prescreve a jurisprudência pacífica do TCU, estabelecendo que 'a frustração dos objetivos da avença importa a condenação dos responsáveis à devolução dos recursos federais transferidos, ainda que parte ou a totalidade dos recursos repassados tenha sido aplicada no objeto do ajuste' (Acórdãos 3.324/2015 e 4.312/2014, ambos da 2ª Câmara; 1.731/2015 e 5.661/2014 da 1ª Câmara) .
137.	No caso em tela, tanto o MinC quanto a CGU atestaram a não-consecução dos objetivos do ajuste, uma vez a documentação apresentada a título de prestação de contas não lograr comprovar o nexo causal entre os recursos liberados e os trabalhos executados, conforme prescrevem tanto a norma quanto a jurisprudência do Tribunal.
138.	Contudo, malgrado o entendimento acima relatado, de pleno conhecimento dos defendentes há considerável interregno temporal, não se vislumbram, nas alegações de defesa em análise, quaisquer argumentos ou informações visando à necessária comprovação de que as ações executadas pelo proponente foram amparadas pelos recursos federais transferidos por meio do Termo de Parceria 1/2009, tampouco foram apresentados os documentos necessários à referida comprovação, haja vista a fragilidade da documentação apresentada a título de prestação de contas, conforme já fartamente exposto ao longo dos autos. 
139.	Mister repisar que, com base nos relatos do Ministério da Cultura e nas pesquisas a fontes externas, houve a constatação da execução física de diversas atividades previstas nas ações do Termo de Parceria 1/2009.
140.	Todavia, em que pese tal constatação, não há comprovação documental efetiva de que os recursos para a consecução dos eventos advieram integralmente do TP sob análise. Isso porque, mesmo o Instituto Empreender tendo comparecido aos autos em diversos momentos, apresentando a prestação de contas final, bem como justificativas para os questionamentos do Ministério da Cultura, o órgão repassador, por meio do Despacho 244.467/2017, de 26/04/2017 (peça 8, p. 543-547) , propôs a reprovação das contas, nos seguintes termos:
'1. A Secretária da Cidadania e da Diversidade Cultural, no uso de suas atribuições legais e regulamentares, examinando os autos do Processo em epígrafe, e considerando:
 (...) 
1.9. O grande lapso de tempo transcorrido entre a execução dos recursos (2009 a 2011) e a data presente, e que o tempo necessário para concluir as análises segundo a lógica de procedimento estabelecida e seguida por esta Pasta até o momento, terá como efeito colateral indesejável um afastamento ainda maior entre a apuração e os fatos apurados; (...) 
2. RESOLVE:
2.1. Acolher o Parecer Técnico n. 3/2016/CPCAR/CGPCO/SCDC (doc. SEI n. 0175422) , para considerar que somente há material probatório de serviços orçados no valor de R$ 1.822.492,00  (33,6%) , faltando comprovação de serviços orçados no valor de R$ 3.599.182,54 (66,4%) , observando-se que a avaliação técnica se restringiu aos valores orçados no Plano de Trabalho e ao material fotográfico enviado pelo Instituto Empreender, não aferindo, portanto, os valores federais efetivamente transferidos pelo Instituto aos fornecedores - pela natureza da análise e pelas razões expostas na motivação do presente Despacho; e 
2.2. Reprovar a prestação de contas apresentada pelo Instituto Empreender, considerando que o material entregue pela instituição a título de prestação de contas não comprova a boa e regular aplicação do recurso público.' (grifo na instrução) 
141.	Registre-se, uma vez mais, que, em diversos momentos, o Ministério da Cultura relata a dificuldade em examinar os documentos probatórios apresentados pela entidade, tal como o fez no Relatório 1/2016-CPCAR/CGPCO/SCDC (Peça 8, p. 513) :
'A documentação foi encaminhada de forma desorganizada, sem qualquer ordenação cronológica ou por ação, em duplicidade ou ilegível, sem identificação dos itens de despesa a serem comprovados, sem vinculação dos documentos encaminhados com o item de despesa que se pretendia comprovar.
Essa desorganização processual dificultou a análise do cumprimento do objeto na medida em que coube ao analista, em um montante de mais de dezoito mil folhas que integram o processo, identificar os documentos que subsidiaram a formalização e aditivação do instrumento de Parceria, aqueles encaminhados para prestação de contas para a ação 1 e aqueles que poderiam ser considerados na comprovação da execução de metas e etapas efetivamente realizadas.' (grifo na instrução) 
142.	Essa dificuldade em relação à desorganização documental já havia sido relatada na Nota Técnica 2.526/DRCUT/DR/SFC/CGU-PR (peça 5, p. 72-94) , que afirmou a existência de documentos em duplicidade, sem ordem cronológica e pagamentos com referências cruzadas, tornando inviável o estabelecimento de conexão entre os recursos repassados e as ações executadas.
143.	Recorde-se, uma vez mais, que a jurisprudência desta Corte é no sentido de que a mera execução física do objeto ou de parte dele, por si só, não comprova que os recursos foram aplicados corretamente, cabendo ao responsável demonstrar o nexo causal entre os recursos que lhe foram repassados e os documentos de despesas referentes à execução, tais como notas de empenho, recibos, notas fiscais, extratos bancários, de forma que seja possível confirmar que determinada obra foi executada com os recursos transferidos. 
144.	Esse entendimento fundamenta-se no dever de prestar contas, previsto no parágrafo único do art. 70 da Constituição Federal, bem como em outros normativos infraconstitucionais, como o Decreto-Lei 200/1967. Nesse sentido é o teor dos Acórdãos 2.024/2016, 1.449/2016 e 11.236/2015 e11.222/2015, todos da 2ª Câmara, e 7.612/2015- 1ª Câmara.
145.	Imperativo consignar, uma vez mais, que, mesmo em sede de citação pelo Tribunal, os responsáveis também não lograram apresentar qualquer documentação que visasse à comprovação de que as ações executadas foram financiadas com os recursos federais transferidos, estabelecendo, destarte, o nexo causal necessário entre o repasse dos recursos e a sua execução, configurando o condão probatório exigido para a aprovação das contas.
146.	Desse modo, como os documentos apresentados não permitem concluir sobre a correta aplicação dos recursos repassados, devem os valores não comprovados ser prontamente impugnados, por evidente, abatendo-se do total repassado os valores relativos à taxa de administração - cuja impugnação já foi tratada em tópico anterior -; os valores cuja execução se conseguiu averiguar, bem como o total de R$ 34.685,40, que foi restituído ao erário pelo parceiro privado.
147.	Prosseguem os defendentes:
'90. Ainda, deve ser levado em consideração o longo interregno tanto entre a ocorrência dos fatos e a instauração da presente TCE quanto entre a instauração; considerando ainda que os documentos relacionados com a prestação de contas não foram analisados adequadamente; não tenho dúvida de que as situações descritas nos autos amoldam-se às previsões legais contidas nos artigos 20 e 21 da Lei 8.443/1992, razão pela qual cabe considerar iliquidáveis as presentes contas e ordenar o seu trancamento. 
91. Esse longo decurso de tempo, associada à demora na instauração da Tomada de Contas Especial inviabiliza a defesa do responsável no sentido de valer-se de novos elementos documentais que possam eventualmente comprovar a execução da avença.
92. Compreende-se que o transcurso de longo período de tempo, de fato, compromete a efetiva prática das garantias constitucionais do contraditório e da ampla defesa, pois influi negativamente na qualidade da defesa, na validade do processo e na segurança jurídica. É por essa razão que o critério temporal, descrito no art. 6º, inciso II da IN/TCU 71/2012, foi adotado como referência para os processos de tomada de contas especial. Nesse sentido já decidiu o TCU nos Acórdãos 5001/2010, 867/2010 e 1.835/2008, todos da 2ª Câmara. 
93. Observe que resta prejudicado o exercício da ampla defesa e do contraditório, tendo sido caracterizada a ausência dos pressupostos do desenvolvimento válido e regular do processo, de acordo com a previsão dos arts. 169, inc. II, e 212 do Regimento Interno/TCU. 
94. Por fim, ressalta-se que todos os documentos conhecidos e aptos a comprovar a aplicação das verbas foram apresentados ao órgão e estão anexados nos autos, devendo ser levado em consideração e aplicado os princípios da razoabilidade, finalidade e da eficiência. 
95. O excessivo rigor prejudica, haja vista que não existia interesses distintos, mas o mesmo interesse em fomentar uma atividade, um programa, um projeto de relevância social, a administração não deve ser tão 'formalista', ao ponto de fazer exigências irrelevantes e que não causarão prejuízo algum para a administração'. (peça 45, p. 19-20) 
148.	Quanto às alegações de que o interregno temporal decorrido entre a ocorrência dos fatos e a notificação aos responsáveis teria prejudicado o direito de defesa dos responsáveis, há de se observar, conforme já mencionado, que referida matéria é balizada pelo art. 6º, II, da IN/TCU 71/2012, mencionado pelos próprios defendentes, que prescreve a dispensa da instauração de Tomada de Contas Especial quando 'houver transcorrido prazo superior a dez anos entre a data provável de ocorrência do dano e a primeira notificação dos responsáveis pela autoridade administrativa competente'.
149.	Ou seja, o próprio dispositivo normativo aduzido pelos defendentes anota que o prazo a ser considerado como razoável para a instauração da TCE é de dez anos, critério esse que leva em conta, certamente, como um de seus efeitos indesejáveis, caso não observado, o prejuízo ao direito de defesa, por evidente.
150.	Todavia, no caso em tela, verifica-se que não transcorreram mais de dez anos desde o fato gerador sem que tenha havido a notificação dos responsáveis pela autoridade administrativa federal competente - o MinC (art. 6º, inciso II, c/c art. 19 da IN-TCU 71/2012, modificada pela IN-TCU 76/2016) , uma vez que o ajuste vigeu até 31/8/2013 e os responsáveis foram notificados pela primeira vez acerca das pendências na prestação de contas já em 19/5/2014 (vide item 46) , não se vislumbrando a decorrência de qualquer lapso temporal que lhes pudesse macular o direito de defesa, não conferindo razão aos responsáveis.
151.	Já quanto à consideração das presentes contas como iliquidáveis, ainda com base no retromencionado interstício temporal, registre-se que, malgrado as argumentações dos responsáveis, não se trata aqui das contas iliquidáveis previstas no art. 20 da Lei 8.443/1992, que apenas cuida das situações em que há constatação de caso fortuito ou força maior que torne inviável a formação de juízo sobre as contas, o que não se aplica ao presente caso concreto, já que as informações constantes dos autos permitem, efetivamente, a referida formação de juízo.
152.	Ocorre que, ao longo dos autos, sobejam informações para que se forme adequado juízo acerca da aplicação dos recursos federais sob exame, ante a apresentação da prestação de contas efetuada pelo proponente, bem como ante todos os relatórios gerados, seja pelo MinC, seja pela CGU, não havendo que se falar em impossibilidade fática de formação de juízo a respeito das contas sob análise, não se configurando ainda qualquer ocorrência de caso fortuito ou força maior.
153.	Ademais, ao contrário do que sustentam os defendentes, revela-se, nos presentes autos, observância estrita aos dispositivos supratranscritos, em obediência, como não poderia ser diferente, ao princípio da legalidade, norteador maior das ações do Poder Público Pátrio, não havendo que se falar, por conseguinte, em formalismos de qualquer espécie ou ainda em exigências irrelevantes, por óbvio.
154.	Prosseguindo, os defendentes afirmam que:
"INEXIGIBILIDADE DOS JUROS MORATÓRIOS 
96. Em adição, ressaltam os Responsáveis a inadmissibilidade da incidência de juros moratórios sobre o débito apontado, visto que tais acessórios, como forma de rendimento do capital, 'constituem pena imposta ao devedor pelo atraso no cumprimento da obrigação, atuando como se fosse uma indenização pelo retardamento no adimplemento da obrigação'.
97. Sua aplicação, portanto, depende do expresso apontamento de uma data pré-fixada para o adimplemento da obrigação, o que absolutamente inexiste neste caso, pois, muito embora as ocorrências datem do ano de 2009 em diante, as notificações de cobrança somente foram encaminhadas aos Requerente na citação da presente, inexistindo fundamento lógico para a retroação da contagem. 
98. Desta forma, apenas após a aludida data é que se poderia hipoteticamente cogitar da fluência dos juros moratórios, pois, conforme o escólio de Maria Helena Diniz, "nas obrigações sem fixação de prazo certo para seu cumprimento, ter-se-á mora com a interpelação judicial ou extrajudicial". 
155.	Como se nota no teor das alegações de defesa supratranscritas, os defendentes aventam a inadmissibilidade da incidência de juros moratórios sobre o débito apontado, uma vez constituírem 'pena imposta ao devedor pelo atraso no cumprimento da obrigação, atuando como se fosse uma indenização pelo retardamento no adimplemento da obrigação'.
156.	Ora, tal cobrança de juros de mora - e não poderia ser diferente -, encontra-se amparada em dispositivo legal, no caso, a Lei Orgânica do TCU, a Lei 8.443/1992, cujo art. 19 prescreve que 'quando julgar as contas irregulares, havendo débito, o Tribunal condenará o responsável ao pagamento da dívida atualizada monetariamente, acrescida dos juros de mora devidos, podendo, ainda, aplicar-lhe a multa prevista no art. 57 desta Lei, sendo o instrumento da decisão considerado título executivo para fundamentar a respectiva ação de execução'. (grifamos) 
157.	 Tal cobrança ainda se escora no art. 202 do Regimento Interno/TCU, cujo texto estabelece, in verbis:
'Art. 202. Verificada irregularidade nas contas, o relator ou o Tribunal: 
I - definirá a responsabilidade individual ou solidária pelo ato de gestão inquinado; 
II - se houver débito, ordenará a citação do responsável para que, no prazo de quinze dias, apresente alegações de defesa ou recolha a quantia devida, ou ainda, a seu critério, adote ambas as providências; 
 (...) 
§ 1º Os débitos serão atualizados monetariamente e, caso o responsável venha a ser condenado pelo Tribunal, serão acrescidos de juros de mora, nos termos da legislação vigente, devendo-se registrar expressamente essas informações no expediente citatório.' 
158.	Como se nota no teor dos dispositivos acima, referida incidência de juros de mora encontra-se devidamente amparada pela Lei Orgânica do Tribunal, bem como pelo seu Regimento Interno, não se configurando qualquer irregularidade a sua exigência por esta Corte de Contas, não se conferindo razão aos defendentes.
159.	Prosseguem os defendentes:
'DO PEDIDO DE PRAZO PARA JUNTADA DE OUTROS DOCUMENTOS 
99. 		Por fim, requerem dilação do prazo por mais 60 (sessenta) dias, para tentativa de localização e apresentação de documentos complementares à presente defesa. 
CONCLUSÃO E PEDIDO 
100. 		Em face do exposto, aplicando-se os princípios da ampla defesa e do devido processo legal, segurança das relações jurídicas, da boa-fé, da razoabilidade e proporcionalidade, da ofensa ao direito de propriedade e da irrepetibilidade, somados à demonstração da regularidade do exercício de suas funções e das contas, pugnam os Requerentes pelo acolhimento dessas razões, reconhecendo a legalidade da aplicação das verbas com a sua consequente aprovação, determinando o arquivamento do processo de Tomada de Contas Especial, com a devida baixa nos registros mantidos por essa E. Corte de Contas'. (Peça 45, p. 20-21) 
160.	Quando ao pedido de dilação de prazo por mais sessenta dias para tentativa de localização e apresentação de documentos complementares à presente defesa, mister consignar que os defendentes já foram devidamente brindados pelo Tribunal com a concessão de prazo adicional para apresentação de sua defesa (peças 31, 34-35, 37, 39-40) , não se configurando razoável a concessão de outro termo adicional, especialmente com vistas à tentativa de localização de documentos, o que revela a incerteza dos próprios defendentes quanto à sua existência real, por evidente, salientando-se que os responsáveis, mesmo em sede de citação pelo Tribunal, ainda assim, não lograram apresentar qualquer documento comprobatório das despesas atinentes ao TP 1/2009, não se mostrando razoável a concessão de novo prazo para tanto. 
161.	Contudo, cumpre registrar que, sempre em atendimento aos princípios do contraditório e da ampla defesa, bem como da busca pela verdade material do processo, não se apresentam obstáculos regimentais para que os defendentes, a qualquer tempo, apresentem a documentação que entenderem adequada, desde que o façam antes do julgamento do mérito das contas, por evidente.
162.	Assim, ante o acima relatado, restam devidamente materializadas tanto a cobrança indevida da taxa de administração, quanto a não comprovação do nexo causal entre a documentação apresentada e a execução do objeto pactuado."
21.	As alegações de defesa da Sra. Elaine Rodrigues Santos, por seu turno, receberam análise do Auditor favorável ao seu acolhimento, com a consequente exclusão de sua responsabilidade para com os débitos decorrentes do pagamento de taxa de administração ao Instituto Empreender:
"163.	Já a Sra. Elaine Rodrigues Santos (...) , em suas alegações de defesa de peça 48, p. 1-25, acompanhada dos documentos de peças 49-50, [afirma que o único item de sua citação] diz respeito ao 'pagamento de taxa de administração ao Instituto Empreender', sobe o qual foi formalizada no Ministério da Cultura a Tomada de Contas Especial 01400.015215/2014-99, apreciada por este Tribunal no TC Processo 028.811/2014-3, anexo aos presentes autos, e que em nenhum momento a defendente foi chamada a se manifestar, tendo se concluído pela responsabilização da Sra. Marasueli Borges Felipe.
164.	A seguir, a defendente alega que:
'II. PRELIMINAR. 
II.i Da Prescrição. 
Inicialmente, constata-se que a responsável foi citada no presente processo com relação ao Termo de Parceria 1/2009, Processo MinC 01400.026488/2009-00, (...) por ter autorizado o 'pagamento da taxa de administração que permitiu que o parceiro privado receber valores que não lhes eram devidos, acarretando prejuízo ao erário correspondente à totalidade das taxas de administração pagas' (Peça 20, Anexo II, Matriz de Responsabilização) .
No caso, foi atribuída tal responsabilidade em razão do Memorando 919/2009-SID/MinC, de 12/11/2009 (peça 3, p. 22) , que apenas encaminhou a minuta do Termo de Parceria a ser assinado, para avaliação do Conselho Nacional de Política Cultural-CNPC, conforme já apreciado no Acórdão 246/2015-TCU-Plenário. 
Ou seja, ao menos no que diz respeito à requerente, Sra. Elaine Rodrigues Santos, Chefe de Gabinete do Ministério da Cultura à época dos fatos, esse Eg. Tribunal de Contas procura justificativas quanto ao ato administrativo realizados no dia 12/11/2009.
A requerente recebeu a citação no dia 06/11/2019, ou seja, 9 (nove) anos, 11 (onze) meses e 24 (vinte e quatro) dias depois do ato em questão. Praticamente há quase 10 (dez) anos. 
É certo que, conforme decidido no processo TC 030.926/2015- 7, por meio do subitem 9.1.1 do Acórdão 1441/2016-TCU-Plenário, a pretensão para a ação punitiva da Administração Pública Federal prescreve em 10 (dez) anos, contados a partir do ato que lhe deu origem: 
 (...) . 
No entanto, contando-se o prazo a partir do ato administrativo atribuído à requerente, de 12/11/2009 (peça 3, p. 22) , o término do prazo ocorreu somente seis dias após sua citação, promovida pelo Ofício 7913/2019-Seproc, recebido em 06/11/2019 (Peça 42) . 
Portanto, mostra-se incontroverso que o presente processo deve ser extinto, ao menos em relação à defendente, com a aplicação subsidiária do art. 487, II, do Código de Processo Civil, uma vez que, apesar da diferença de 6 (seis) dias em relação ao prazo de prescrição estipulado no Acórdão 1441/2016-TCU-Plenário, já estão presentes os riscos de uma defesa útil, devendo ser respeitado o princípio da segurança jurídica, que visa a proteção das situações jurídicas criadas pelo Poder Público e estabilizadas pelo transcurso do tempo, tendo por base a confiança e a boa-fé dos administrados. 
Nesse mesmo sentido, cabe destacar a recente decisão do Exmo. Ministro Marco Aurélio, do Supremo Tribunal Federal, proferida no Mandado de Segurança 35.294/DF (doc. anexo) .
 (...) 
Como visto, tal prescrição já estaria configurada no transcurso do prazo de 5 (cinco) anos, dos atos anteriores à data do recebimento da citação, conforme jurisprudência do Supremo Tribunal Federal.
Ou seja, de todo modo, deveria ser reconhecida, na espécie, a prescrição da pretensão punitiva desse Eg. Tribunal de Contas da União, em atenção aos princípios da racionalidade administrativa, da economia processual e da estabilidade das situações jurídicas, devendo ser arquivado o processo em relação à requerente, podendo-se prosseguir o feito com relação aos demais que não estão abrangidos pelo instituto da prescrição, caso V.Exa. assim entenda. 
Por fim, cumpre lembrar ainda que nem mesmo as condenações de débito estariam fora da abrangência do instituto da prescrição. 
Nesses casos, o Supremo Tribunal Federal reconheceu a repercussão geral do tema tratado no Recurso Extraordinário (RE) 636886, que discute a prescrição nas ações de ressarcimento ao erário fundadas em decisão de tribunal de contas. 
O relator do processo no STF, ministro Teori Zavascki, afirmou que o Supremo Tribunal Federal, no julgamento do Mandado de Segurança (MS) 26210, assentou a imprescritibilidade de pretensão de ressarcimento ao erário em caso análogo. No entanto, no julgamento do RE 669069, alguns ministros se manifestaram em sentido aparentemente diverso do fixado naquele precedente, 'formado quando a composição do Supremo era substancialmente diversa'. 
Assim, em razão dessa nova composição da Corte, o relator, seguido por unanimidade, entendeu que 'incumbe submeter novamente à análise do Plenário, sob a sistemática da repercussão geral, o alcance da regra estabelecida no parágrafo 5º do artigo 37 da Constituição Federal, relativamente a pretensões de ressarcimento ao erário fundadas em decisões de tribunal de contas'. 
Por oportuno, destaque-se os termos da decisão proferida no RE 636886/AL, de 29/09/2016, determinando naquela ocasião a 'suspensão do processamento de todas as demandas pendentes em tramitação no território nacional, mas exclusivamente aquelas em que esteja em debate a prescrição do pedido de ressarcimento ao erário baseado em título de Tribunal de Contas' (doc. anexo) .
 (...) 
Ou seja, com o reconhecimento da repercussão geral, a decisão a ser tomada pelo STF quanto ao mérito do recurso deverá ser aplicada aos casos análogos que, até o trâmite final do RE, ficarão sobrestados nas demais instâncias, assim como a Súmula 282 do TCU.
Pelo exposto, tendo em vista o instituto da prescrição, mostra-se imperiosa a regra dos arts. 169 e 212 do Regimento Interno/TCU, no sentido do arquivamento do processo em relação à defendente, pela ausência de pressupostos de constituição e de desenvolvimento válido e regular do processo'. (peça 48, p. 6-12) 
165.	Como se depreende do teor acima transcrito, a defendente, nos seus termos, alega ter ocorrido a prescrição do presente processo, dando-se o mesmo com a pretensão punitiva por parte do Tribunal, bem assim a prescrição do direito de ressarcimento ao erário. Contudo, de pronto, cumpre registrar a improcedência dos pleitos em tela, impondo sejam aduzidos esclarecimentos a respeito dos referidos temas, postos distintos entre si.
166.	Em primeiro lugar, quanto ao ato inicial do processo, qual seja, a instauração desta TCE, no que tange à ausência de pressupostos legais de constituição do presente processo, tem-se que referida matéria é balizada pelo art. 6º, II, da IN/TCU 71/2012, que prescreve a dispensa da instauração de Tomada de Contas Especial quando 'houver transcorrido prazo superior a dez anos entre a data provável de ocorrência do dano e a primeira notificação dos responsáveis pela autoridade administrativa competente'.
167.	No caso em tela, verifica-se que não transcorreram mais de dez anos desde o fato gerador sem que tenha havido a notificação da responsável pela autoridade administrativa federal competente (art. 6º, inciso II, c/c art. 19 da IN-TCU 71/2012, modificada pela IN-TCU 76/2016) , uma vez que o ato administrativo atribuído à defendente data de 12/11/2009 e [ela] foi notificada pela primeira vez em 6/11/2019 (peça 42) .
168.	Tratando agora da prescrição do feito, tendo como parâmetro a tese firmada pelo STF, no RE 636.886, com repercussão geral reconhecida, de que 'é prescritível a pretensão de ressarcimento ao erário fundada em decisão de Tribunal de Contas' (Tema 899) . Em que pese o questionamento acerca da abrangência da tese ali firmada, no sentido de que se circunscreveria apenas ao processo de execução da condenação imposta pelo TCU (ou seja, inaplicável à pretensão de ressarcimento exercida no processo de conhecimento da TCE) , verifica-se que o STF, por meio de decisões prolatadas pelas suas duas turmas, tem decidido de forma reiterada que se aplica o prazo prescricional de 5 anos previsto na Lei 9.873/1999 às pretensões sancionatória e ressarcitória a cargo do Tribunal de Contas da União. 
169. 	Seja por aplicação direta ou por analogia, a orientação sufragada é no sentido de que o prazo de 5 anos é compatível com a tese de que a ação e a execução prescrevem no mesmo prazo (Súmula 150 do STF) , bem como com o fato de que a Lei 9.873/1999 - que regulamenta o exercício de ação punitiva pela Administração Pública Federal, direta e indireta - regeria integralmente a prescrição no âmbito do TCU. Quanto a este último aspecto, o Ministro Luís Roberto Barroso, no voto exarado no julgamento do MS 32.201, embora tenha advertido que a atuação do TCU, em sua acepção clássica, não se qualifica como exercício do poder de polícia, ressaltou que a Lei 9.873/1999 assumiria vocação regulatória geral da prescrição do exercício da competência sancionadora da Administração Pública, sendo sua disciplina aplicável a qualquer ação punitiva da Administração Pública Federal, exceto àquelas esferas em que exista regulamentação específica. Ademais, em virtude da autonomia científica do Direito Administrativo, não haveria razão plausível para suprimir a omissão da Lei Orgânica do Tribunal de Contas da União, no tocante ao estabelecimento de um prazo prescricional próprio, valendo-se das normas de direito civil, e não das de direito administrativo.
170. 	Eis algumas ementas que evidenciam o entendimento predominante do STF:
'Ementa: AGRAVO REGIMENTAL EM MANDADO DE SEGURANÇA. TOMADA DE CONTAS ESPECIAL. TRIBUNAL DE CONTAS DA UNIÃO. CONDENAÇÃO A RESSARCIMENTO AO ERÁRIO. PRESCRIÇÃO. MARCO INTERRUPTIVO. ART. 2°, II, DA LEI 9.873/1999. ATO INEQUÍVOCO DE APURAÇÃO DO FATO. DISCUSSÃO. DIREITO LÍQUIDO E CERTO. DEMONSTRAÇÃO. INOCORRÊNCIA. SUBSISTÊNCIA DA DECISÃO AGRAVADA. AGRAVO A QUE SE NEGA PROVIMENTO. I - As razões do agravo regimental são inaptas para desconstituir os fundamentos da decisão agravada, que, por isso, se mantêm hígidos. II - Aplicando-se a regulamentação da Lei 9.873/1999 ao caso concreto, observa-se que a pretensão sancionatória do TCU, em relação aos atos praticados pelo impetrante, levando-se em consideração a ocorrência de 5 causas interruptivas da prescrição, não teria sido fulminada pelo decurso do tempo. III - A pretensão do recorrente, fundada na discussão sobre os fatos apontados como marcos interruptivos da prescrição da pretensão punitiva da Administração Pública, refoge aos estreitos limites do mandamus, ante a ausência de liquidez e certeza do direito pleiteado. IV - Agravo regimental a que se nega provimento. MS 36067 ED-AgR. Órgão julgador: Segunda Turma. Relator (a) : Min. RICARDO LEWANDOWSKI. Julgamento: 18/10/2019
Ementa: AGRAVO REGIMENTAL EM RECLAMAÇÃO. TRIBUNAL DE CONTAS DA UNIÃO. TOMADA DE CONTA ESPECIAL. PRESCRIÇÃO DA PRETENSÃO PUNITIVA. RECONHECIDA EM DECISÃO DO SUPREMO TRIBUNAL FEDERAL. PRESCRITIBILIDADE DO RESSARCIMENTO AO ERÁRIO FUNDADA EM DECISÃO DE TRIBUNAL DE CONTAS. AÇÃO DE IMPROBIDADE ADMINISTRATIVA COM PEDIDO DE RESSARCIMENTO JÁ EM CURSO. AGRAVO REGIMENTAL A QUE SE NEGA PROVIMENTO. I - O acórdão do TCU determinou a formação de processo administrativo para avaliarem, efetivamente, a eventual responsabilização do agravado para o ressarcimento do dano ao erário, contrariando, assim, autoridade desta Corte no MS 35.512/DF, uma vez que houve a concessão da segurança para declarar a ocorrência da prescrição da pretensão punitiva do TCU em relação às infrações imputadas a ele, destacando-se que a União poderia perseguir os valores referentes ao ressarcimento dos danos na esfera judicial. II - Agravo regimental a que se nega provimento. (Rcl 39497 AgR. Órgão julgador: Segunda Turma. Relator (a) : Min. RICARDO LEWANDOWSKI. Julgamento: 10/10/2020) 
Ementa: MANDADO DE SEGURANÇA. DIREITO ADMINISTRATIVO. TRIBUNAL DE CONTAS DA UNIÃO. SERVIDOR DA SECRETARIA DE SAÚDE DO ESTADO DO ACRE. FISCALIZAÇÃO OMISSA E DEFICIENTE NA EXECUÇÃO DE DOIS CONVÊNIOS FIRMADOS ENTRE A SECRETARIA ESTADUAL E O MINISTÉRIO DA SAÚDE. APLICAÇÃO DE MULTA. ARTS. 28, II, E 58, II, DA LEI 8.443/1992. ART. 268, II, DO REGIMENTO INTERNO DO TCU. PRESCRIÇÃO DA PRETENSÃO SANCIONATÓRIA. OCORRÊNCIA. APLICAÇÃO DA LEI 9.873/1999. PRECEDENTES DESTE STF. MEDIDA LIMINAR DEFERIDA E RATIFICADA NO EXAME DE MÉRITO. SEGURANÇA CONCEDIDA PARA AFASTAR A MULTA APLICADA. 1. A prescrição da pretensão punitiva do TCU é regulada pela Lei 9.873/1999, descabendo a aplicação do prazo decenal previsto na legislação civil (art. 205 do Código Civil) . Ao revés, incide o prazo quinquenal previsto na Lei 9.873/1999 (MS 32201, Rel. Min. Roberto Barroso, PRIMEIRA TURMA, DJe 7/8/2017; MS 35.512-AgR, Rel. Min. Ricardo Lewandowski, SEGUNDA TURMA, DJe 21/6/2019) . 2. In casu, na linha do parecer apresentado pelo Ministério Público Federal e da decisão liminar de minha lavra, é inequívoca a superação do prazo prescricional quinquenal. Os ilícitos apontados pela Corte de Contas ocorreram em julho de 2006, tendo o processo de auditoria sido instaurado em 9/10/2006. A ordem de citação do responsável para a audiência, por sua vez, ocorreu em 25/6/2007. Entretanto, a decisão condenatória recorrível foi exarada somente em 31/5/2016, data da prolação do Acórdão 3513/2016-TCU-Primeira Câmara. 3. Ex positis, CONCEDO A SEGURANÇA unicamente para afastar a sanção de multa aplicada ao impetrante, nos autos da Tomada de Contas Processo 023.288/2006-0, máxime da ocorrência de prescrição da pretensão punitiva do Tribunal de Contas da União. MS 35940. (Órgão julgador: Primeira Turma. Relator (a) : Min. LUIZ FUX. Julgamento: 16/06/2020) .
171. 	Essa orientação também foi seguida nas seguintes decisões monocráticas: MS 36.127-MC/DF e MS 35.940-MC/DF, Rel. Min. Luiz Fux; MS 35.294, MS 35.539/DF e MS 35.971-TP/DF, Rel. Min. Marco Aurélio; MS 34.256 MC/DF, MS 36.054-MC e MS 36.067-MC/DF, Rel. Min. Ricardo Lewandowski.
172. 	O Supremo Tribunal Federal tem se pronunciado no sentido de reconhecer não só a aplicação da prescrição quinquenal com fulcro na interpretação da Lei 9.873/1999, mas também a incidência dos marcos interruptivos do prazo prescricional consignados na referida lei, tantas vezes quanto presentes os suportes fáticos (MS 32201, Relator: Min. Roberto Barroso) . 
173. 	Entendimento que também foi adotado nas seguintes decisões monocráticas: MS 36.054, MS 34.256-MC, MS 35.512 e MS 36.067-MC, todos de relatoria do Min. Ricardo Lewandowski; MS 35.294, MS 35.539 e MS 35.971-TP, todos de relatoria do Min. Marco Aurélio; MS 32.201, Rel. Min. Roberto Barroso, e MS 36.127-MC e MS 35.940-MC, Min. Luiz Fux.
174.	Em relação ao termo inicial da contagem do prazo prescricional, o caput do art. 1º da Lei 9.873/1999 oferece solução que não destoa do modelo adotado pelo TCU no incidente de uniformização de jurisprudência, em que se examinou a prescrição da pretensão punitiva, nos termos do mencionado Acórdão 1441/2016-TCU-Plenário (Rel. Min. Benjamin Zymler) , com a adição da particularidade de explicitar o caso de infrações permanentes ou continuadas:
a) regra geral: data da prática do ato, o que equivale a ocorrência da irregularidade sancionada;
b) regra especial: no caso de infração permanente ou continuada, do dia em que tiver cessado.
175.	 A Lei 9.873/1999, no art. 2º, ainda estabelece as causas interruptivas da prescrição punitiva, consoante abaixo transcrito, já na redação conferida pela Lei 11.941/2009:
'Art. 2º Interrompe-se a prescrição da ação punitiva:
I - pela notificação ou citação do indiciado ou acusado, inclusive por meio de edital;
II - por qualquer ato inequívoco, que importe apuração do fato;
III - pela decisão condenatória recorrível.
IV - por qualquer ato inequívoco que importe em manifestação expressa de tentativa de solução conciliatória no âmbito interno da administração pública federal.'
176.	O quadro a seguir indica alguns eventos processuais, ocorridos no curso de uma TCE (fase interna e externa) - instaurada em razão de irregularidades na aplicação de recursos da União transferidos a entes subnacionais - que poderiam ser enquadrados nas causas de interrupção da prescrição acima apontadas, sem prejuízo, é claro, de outras ocorrências fáticas elegíveis como marco interruptivo, a depender da forma de proceder de cada entidade ou órgão tomador de contas.
	I - pela notificação ou citação do indiciado ou acusado, inclusive por meio de edital;
	 (i) notificação no âmbito do procedimento administrativo de ressarcimento previamente à instauração da TCE;
 (ii) notificação efetuada pelo órgão tomador de contas acerca da instauração da TCE;
 (iii) citação efetuada pelo TCU.
*Data da ciência da notificação ou citação pelos responsáveis ou de publicação do edital no DOU.

	II - por qualquer ato inequívoco, que importe apuração do fato;
* procedimento que evidencie a apuração dos fatos irregulares, com o objetivo quantificar o dano e identificar possíveis responsáveis.
	 (i) relatório de sindicância ou PAD;
 (ii) relatório de apuração de irregularidades referente ao processo administrativo prévio à instauração da TCE;
 (iii) relatórios de fiscalização, pareceres, despachos, informações e memorandos relacionados à apuração dos fatos irregulares;
 (iv) relatório do tomador de contas;
 (v) relatório do controle interno; 
 (vi) termo de instauração ou designação de instauração da TCE;
 (vii) autuação da TCE no TCU; entre outras causas.
*Há quem inclua nesse grupo diligências que comprovam providências do responsável sobre as irregularidades investigadas.

	III - pela decisão condenatória recorrível.
	 (i) Verifica-se apenas no âmbito do TCU com a data da prolação do acórdão condenatório recorrível.

	IV - por qualquer ato inequívoco que importe em manifestação expressa de tentativa de solução conciliatória no âmbito interno da administração pública federal.
	 (i) pedido de parcelamento;
 (ii) pagamento parcial do débito;
 (iii) qualquer manifestação do responsável que demonstre claramente a sua intenção de recolher o débito.

177.		Bem se vê, portanto, que haveria uma multiplicidade de causas de interrupção da prescrição, conforme se depreende do art. 2º da Lei 9.873/1999. Tal exegese encontra respaldo em precedentes do STF, a exemplo do que se decidiu no julgamento do MS 36067 (Rel. Min. Ricardo Lewandowski) , com destaque para trecho do voto em que o Relator reconhece cinco causas de interrupção da prescrição, in verbis:
' (...) Assim, faz-se necessário levar em consideração que, apesar de os fatos objeto da apuração conduzida pela Corte de Contas remontarem aos anos de 1999 e 2000, período no qual o impetrante era Secretário de Saúde municipal, o Tribunal de Contas da União deu prosseguimento à tomada de contas especial por ter constatado a ocorrência de 5 causas interruptivas da prescrição, a saber: a) relatório de auditoria em conjunto realizada pelo Denasus e pela Secretaria Federal de Controle, lavrado em 06/07/2001, sendo este, certamente, um ato inequívoco que importou a apuração do fato (art. 2º, II, da Lei n. 9.873/1999) ; b) instauração de Tomada de Contas Especial pelo FNS, ocorrida em 05/10/2005, sendo este também, certamente, um ato inequívoco que importou a apuração do fato (art. 2º, II, da Lei n. 9.873/1999) ; c) a autuação da presente Tomada de Contas Especial no âmbito do Tribunal de Contas da União, ocorrida em 12/08/2008, sendo este também, certamente, um ato inequívoco que importou a apuração do fato (art. 2º, II, da Lei n. 9.873/1999) ; d) o ato que ordenou a citação do responsável, ora impetrante, ocorrida em 12/07/2010 (art. 2º, I, da Lei n. 9.873/1999) ; e e) o exercício do poder punitivo ocorrido em 20/06/2012, data da prolação do Acórdão 1563/2012-TCU-Plenário (art. 2º, III, da Lei n. 9.873/1999) .
178.	No caso concreto, portanto, tendo como parâmetro a tese firmada pelo STF, no RE 636.886, no sentido de que ambas as pretensões do TCU (sancionatória e ressarcitória) sujeitam-se ao prazo prescricional de cinco anos previsto na Lei 9.873/1999, considerando, ainda, o sistema prescricional delineado na citada lei, inclusive as causas de suspensão e de interrupção da prescrição, temos os seguintes eventos processuais:
	a) data da prática dos atos:
a.1) data da assinatura do memorando 919/2009-SID/MinC (peça 9, p. 16-17, do TC Processo 006.134/2012-2) : 12/11/2009;
b) Ofício 7913/2019-TCU/Seproc, de 16/10/2019 (peça 28) , e AR de 06/11/2019 (peça 42) , por meio do qual o Tribunal citou a Sra. Elaine Rodrigues Santos.
179.	Analisando-se a sequência de eventos processuais enumerados no item anterior, os quais teriam o condão de interromper a prescrição da ação punitiva desta Corte no entender do STF, observa-se que, no caso específico da Sra. Elaine Rodrigues Santos, transcorreu o prazo prescricional de 5 (cinco) anos entre cada evento processual e o seguinte, inferindo-se que, levando-se em consideração o entendimento do STF, teria ocorrido a prescrição da pretensão sancionatória e ressarcitória a cargo do TCU.
180.	Contudo, quanto à aplicação do prazo prescricional do art. 1º da Lei 9.873/1999, registre-se que, conforme jurisprudência dominante deste Tribunal, os processos de controle externo não se sujeitam à prescrição da referida norma, uma vez que a atividade de controle exercida pelo TCU não se enquadra como exercício do poder de polícia do Estado (Acórdão 5533/2014-TCU-Segunda Câmara, Rel. Min. José Jorge; Acórdão 7146/2015-TCU-Primeira Câmara, Rel. Min. Bruno Dantas; Acórdão 12475/2016-TCU-Segunda Câmara, Rel. Min. Marcos Bemquerer; Acórdão 851/2017-TCU-Plenário, Rel. Min. Aroldo Cedraz e Acórdão 1469/2019-TCU-Plenário, Rel. Min. Aroldo Cedraz) .
181.	Quanto à prescrição da pretensão do ressarcimento ao erário, a jurisprudência desta Corte de Contas é pacífica no sentido de que as ações de ressarcimento movidas pelo Estado contra os agentes causadores de danos ao Erário são imprescritíveis, nos termos do art. 37, § 5º, da Constituição Federal, da Súmula TCU 282 e de farta jurisprudência do Tribunal.
182. Sobre o tema, reproduzimos trecho do voto condutor do Acórdão 6350/2020-TCU-Segunda Câmara, Rel. Min. Aroldo Cedraz, que bem elucida a questão envolvendo o recente julgamento pelo Supremo Tribunal Federal:
'10. 	Não é do desconhecimento deste Tribunal que, na sessão virtual encerrada no dia 17/4/2020, o Plenário do Supremo Tribunal Federal, ao apreciar o Recurso Extraordinário 636.886, decidiu, em repercussão geral, com 7 votos favoráveis e 3 votos com ressalvas, fixar a tese de que 'É prescritível a pretensão de ressarcimento ao Erário fundada em decisão do Tribunal de Contas'. Entretanto, a questão ainda está em análise interna pelo TCU, com vista à apresentação de recurso ao STF, prevalecendo a jurisprudência reinante, de modo que, neste momento, não há que se falar em prescrição do débito no prazo de 5 anos, como alega a recorrente.
11. 	Nesse mesmo sentido tem caminhado os julgados desta Corte de Contas, a exemplo do entendimento acerca da prescrição da pretensão ressarcitória do TCU apresentado pelo Ministro Benjamin Zymler (Acórdão 5236/2020-TCU-Primeira Câmara, Sessão de 05/05/2020) , in verbis:
'12. Enfatizo que estou aplicando a jurisprudência atual desta Corte de Contas sobre a matéria, consolidada na Súmula 282, para a prescrição do débito apurado e, no que tange à eventual aplicação de sanções, no incidente de uniformização de jurisprudência apreciado pelo Acórdão 1441/2016-TCU-Plenário, que adotou o prazo geral de prescrição indicado no art. 205 do Código Civil. Não desconheço que recentemente o Supremo Tribunal Federal, no âmbito do RE 636886/AL, fixou o seguinte enunciado para o Tema 899: 'É prescritível a pretensão de ressarcimento ao erário fundada em decisão de Tribunal de Contas'. Não obstante essa respeitável decisão, ainda pairam diversas dúvidas sobre a matéria, pois é possível a conclusão de que a deliberação não tratou da prescrição do processo de controle externo levado a cabo perante o Tribunal de Contas da União, mas sim da prescrição intercorrente ocorrida durante a fase de execução do acórdão condenatório do Tribunal.'
13. 	A decisão do STF versou sobre recurso extraordinário interposto pela União contra acórdão do Tribunal Regional Federal da 5ª Região que negou provimento a embargos de declaração opostos contra acórdão de sua lavra, assim ementado:
'EMENTA: TRIBUTÁRIO. PROCESSUAL CIVIL. EXECUÇÃO FISCAL. PROCESSO PARALISADO POR MAIS DE CINCO ANOS. PRESCRIÇÃO INTERCORRENTE. OCORRÊNCIA. 1. Para fins práticos, deve-se observar quando a Fazenda Pública foi intimada a providenciar o andamento do feito. Passados cinco anos sem diligências concretas, ocorre a prescrição intercorrente. Caso haja suspensão na forma do art. 40, da Lei n. 6.830/80, ocorre a extinção se o feito permanecer paralisado por mais de seis anos. 2. Na hipótese dos autos, houve o arquivamento sem baixa do processo em 12.08.1999 e até a data da sentença extintiva do feito em 05.06.2006, a Fazenda Nacional não apresentou nenhuma medida concreta quanto à localização do devedor ou de seus bens. Revela-se, portanto, inequívoca a ocorrência da prescrição intercorrente.'
14. 	No caso, a Fazenda Pública deixou a ação paralisada por mais de seis anos, o que ensejou a declaração de prescrição intercorrente no aludido caso concreto. Como se vê da leitura da ementa, a questão controversa em discussão naquela deliberação era unicamente a prescrição intercorrente ocorrida durante a fase de execução do acórdão condenatório do Tribunal.
15. 	Com base nessa possível interpretação, a matéria decidida no aludido feito não teria nenhuma repercussão de ordem prática e jurídica na presente tomada de contas especial, cujo título executivo extrajudicial ainda não se formou. Caso a AGU, na execução de eventual decisão condenatória proferida neste feito, deixe de adotar as medidas pertinentes dentro do prazo de cinco anos, aí sim haverá a aplicação da tese emanada no RE 636886, com o reconhecimento da prescrição intercorrente da ação de ressarcimento ao erário fundada em decisão de Tribunal de Contas (a ação de execução fiscal) , pela hipotética inação da Fazenda Pública.
16. 	Ainda que se interprete que a decisão do STF seja também aplicável à tramitação do processo de controle externo no âmbito do TCU, exsurgem outras diversas questões fundamentais para que esta Corte de Contas estabeleça novo tratamento acerca da prescrição do débito e da pretensão punitiva, em particular qual seria o dies a quo (data de ocorrência do fato irregular ou data do seu conhecimento pelo TCU) e as hipóteses de interrupção da prescrição.
17. 	Diante de todas as dúvidas ainda existentes sobre a decisão do STF no âmbito do RE 636886, opto por aplicar ao caso em exame a jurisprudência do TCU então existente, que se fundamenta no art. 37, § 5º, da Constituição Federal, no que tange ao ressarcimento do prejuízo, e no art. 205 da Lei 10.406/2002 (Código Civil) , no que se refere à pretensão punitiva.'		
183.	Como se observa, permanecem inalteradas no âmbito do Tribunal as teses sobre as prescrições da pretensão punitiva e do ressarcimento ao erário, indicadas no Acórdão 1441/2016-TCU-Plenário e na Súmula TCU 182, não se acolhendo as preliminares apresentadas pela responsável.
184.	Por outro lado, especificamente no que tange à prescrição da pretensão punitiva, verifica-se que o Acórdão 1441/2016-TCU-Plenário, Relator Ministro Benjamin Zymler, que uniformizou a jurisprudência acerca dessa questão, subordinou tal prescrição ao prazo prescricional geral indicado no art. 205, do Código Civil, que é de dez anos, contado da data de ocorrência da irregularidade sancionada, nos termos do art. 189, do Código Civil, sendo este prazo interrompido pelo ato que ordenar a citação, a audiência ou a oitiva do responsável.
185.	No caso em exame, não ocorreu a prescrição da pretensão punitiva, uma vez que a irregularidade sancionada ocorreu em 12/11/2009 e o ato de ordenação da citação ocorreu em 15/9/2019 (peça 22) .
186.	Tratando agora do mérito, a defendente afirma que:
'III. DO MÉRITO. 
Quanto ao mérito, que se discute apenas por respeito ao princípio da eventualidade, mostra-se totalmente improcedente o único argumento utilizado na Instrução Técnica (Peça 20) , objeto da presente citação, tanto pela falta do nexo de causalidade com o pagamento da taxa de administração, como sobre os elementos utilizados para sua análise. 
O fato é que não há nos autos qualquer demonstração de que a Sra. Elaine Rodrigues Santos, na condição de Chefe do Gabinete do Ministério da Cultura à época dos fatos, tenha contribuído para autorizar o pagamento de taxa de administração de 8% sobre os valores transferidos ao Instituto Empreender no âmbito do Termo de Parceria 1/2009 (Siafi 654693) (peça 20, Anexo II, Matriz de Responsabilização) . 
Além disso, cumpre rememorar o decidido no Acórdão 246/2015-TCU-Plenário (TC Processo 006.134/2012-2) , que acolheu as justificativas da defendente e afastou sua responsabilidade pela emissão do Memorando 919/2009-SID/MinC (peça 3, p. 22, item 24 do voto do relator) . 
Ainda que o referido acórdão tenha tratado da assinatura e formalização do Termo de Parceria 1/2009 (Siconv 654693) , o relator deixou bastante claro em seu voto que o ato administrativo atribuído à defendente, também utilizado nos presentes autos, apenas encaminhou a minuta do Termo de Parceria a ser assinado, para avaliação do Conselho Nacional de Política Cultural-CNPC, tendo 'cunho apenas informativo das providências adotadas, não sendo decisivo para a aprovação do termo de parceria'. 
Dessa forma, pelas mesmas razões, esse mesmo ato não poderia ser utilizado para atribuir à defendente a responsabilidade por 'autorizar o pagamento de taxa de administração de 8% sobre os valores transferidos ao Instituto Empreender no âmbito do Termo de Parceria 1/2009 (Siafi 654693) ' (Peça 20, Anexo II, Matriz de Responsabilidade) , tendo em vista o seguinte: foi um documento de cunho informativo, não sendo decisivo para aprovação do termo ou qualquer um de seus itens. 
Nesse sentido, deve ser reconhecida de pronto a inexistência de qualquer responsabilidade da Sra. Elaine Rodrigues Santos pelo pagamento da mencionada taxa de administração, na forma já decidida pelo Acórdão 246/2015-TCU-Plenário (TC Processo 006.134/2012-2) , cabendo reiterar o seguinte trecho do voto do relator: 
'24. Lamento, porquanto devo divergir da unidade técnica no que tange à situação da Sra. Elaine Santos. Conforme se verifica às fls. 16/17 da peça 06, o memorando subscrito pela servidora faz o encaminhamento do processo ao CNPC e relata as correções efetuadas na minuta do termo em atendimento ao parecer da Consultoria Jurídica. Não há no documento juízo de valor acerca do objeto pactuado, nem recomendação para aprovação. Em comparação, veja-se a Nota Técnica 31/2009-SID/MinC, emitida pelo Sr. Marcelo Manzatti, Coordenador-Geral de Fomento à Identidade e à Diversidade (fls. 03/08 - peça 06) . Ali, sim, há a exposição detalhada do objeto, dos papéis a serem exercidos pelos partícipes e da programação, permitindo verificar que a iniciativa de realização dos eventos partiu do MinC. Ao final da nota técnica, consta a sugestão de "acatamento, aprovação e assinatura do Termo de Parceria", bem como o 'de acordo' do Secretário da SID, Sr. Américo Córdula. Já o memorando elaborado pela Sra. Elaine Santos teve cunho apenas informativo das providências adotadas, não sendo decisivo para a aprovação do termo de parceria. Por conseguinte, cabe acolher as justificativas da servidora e afastar sua responsabilidade pela irregularidade' (grifos da transcrição) . 
De todo modo, em atenção ao princípio da eventualidade, cumpre prestar os esclarecimentos que estão ao alcance da defendente, conforme exposto a seguir'. (peça 48, p. 12-13) 
187.	Acrescente-se que a defendente sustenta ter sido incluída como responsável nos presentes autos por proposta exclusiva da Secretaria de Controle Externo de Tomada de Contas Especial - Secex (peça 20) , de 06/08/2019, por ter identificado, no âmbito da Representação TC Processo 006.134/2012-2, onde foram inicialmente analisadas as irregularidades na celebração e na execução do Termo de Parceria-MinC 1/2009, o seguinte trecho da análise técnica (peça 9 do TC Processo 006.134/2012-2) : 
'2.75. Sobre a irregularidade relativa ao pagamento de taxa de administração ao Instituto Empreender, cumpre deixar registrado que deverá ser responsabilizado, na TCE que será instaurada, o Sr. Américo José Córdula Teixeira (...) , Secretário da Identidade e da Diversidade Cultural do MinC, em decorrência da celebração do Termo de Parceria-MinC 1/2009 e pagamento de taxa de administração de 8% sobre os valores transferidos ao Instituto Empreender, sem previsão no instrumento pactuado entre as partes e em contrariedade à Lei 9.790/99, art. 9º, c/c art. 3º, parágrafo único, às Portarias Interministeriais 127/2008 e 507/2011, art. 39, inc. I, à jurisprudência deste Tribunal de Contas da União (Acórdãos 1.590/2004, 716/2006, 1.233/2006, 2.295/2006, 6/2007, 50/2007, 253/2007, 503/2007, 2.193/2007, 2.645/2007, 401/2008, 599/2008, 2.038/2008, 2.731/2008 e 2.914/2011, todos TCU-Plenário) e dos tribunais de contas estaduais (Resolução-TCEPE 20/2005, art. 8º, inc. VI, Decisão 4.402/2005-TCDF-Plenário, Decisão 651/2009-TCE-RS-1ª Câmara) , conforme demonstrativo do subitem 2.70. 
2.76. Na mesma linha, deverá ser responsabilizada a Sra. Elaine Rodrigues Santos (...) , Chefe de Gabinete da Secretaria da Identidade e da Diversidade do Ministério da Cultura, em decorrência de ter autorizado o pagamento de taxa de administração de 8% sobre os valores transferidos ao Instituto Empreender, sem previsão no instrumento pactuado entre as partes e em contrariedade à Lei 9.790/99, art. 9º, c/c art. 3º, parágrafo único, às Portarias Interministeriais 127/2008 e 507/2011, art. 39, inc. I, à jurisprudência deste Tribunal de Contas da União (Acórdãos 1.590/2004, 716/2006, 1.233/2006, 2.295/2006, 6/2007, 50/2007, 253/2007, 503/2007, 2.193/2007, 2.645/2007, 401/2008, 599/2008, 2.038/2008, 2.731/2008 e 2.914/2011, todos TCU-Plenário) e dos tribunais de contas estaduais (Resolução-TCE-PE 20/2005, art. 8º, inc. VI, Decisão 4.402/2005-TCDF-Plenário, Decisão 651/2009-TCERS-1ª Câmara) , conforme demonstrativo do subitem 2.70.' (grifos da transcrição) 
Todavia, cumpre destacar, desde já, que, em nenhum momento, a defendente autorizou, determinou, ou sequer recomendou o pagamento da mencionada taxa de administração, e sequer tinha a competência para tanto. 
 (...) 
Ou seja, a defendente já foi ouvida em audiência por esse Tribunal, somente no âmbito do TC Processo 006.134/2012-2, em razão da 'emissão do Memorando 919/2009-SID/MinC' (peça 3, p. 22) , que apenas encaminhou a minuta do Termo de Parceria a ser assinado, para avaliação do Conselho Nacional de Política Cultural-CNPC. 
No entanto, como destacado pelo Exmo. Sr. Relator no Acórdão 246/2015-TCU-Plenário, 'o memorando elaborado pela Sra. Elaine Santos teve cunho apenas informativo das providências adotadas, não sendo decisivo para a aprovação do termo de parceria'. Por decorrência lógica, esse mesmo raciocínio é aplicado também ao pagamento da taxa de administração prevista no instrumento, devendo ser afastada, de pronto, qualquer responsabilidade nesse sentido. 
De fato, o Item 2.76, da análise técnica proferida no TC Processo 006.134/2012-2 (peça 9 do mencionado processo) , sequer pode ser utilizado para o chamamento da Sra. Elaine Rodrigues Santos no presente processo, tendo em vista que foi decidido de forma contrária no Acórdão 246/2015-TCU-Plenário, que acolheu as justificativas da servidora e afastou sua responsabilidade (item 24 do voto do relator) . 
De todo modo, como demonstração de lealdade e boa-fé (art. 5º do Código de Processo Civil) , vem a defendente prestar os esclarecimentos que estão ao seu alcance, de modo a auxiliar o exame dos fatos, trazendo suas alegações de defesa na forma exposta a seguir'. (peça 48, p. 2-6) 
188.	De fato. Compulsando-se os presentes autos, observa-se que o documento utilizado como base para a atribuição de responsabilidade à Sra. Elaine Rodrigues Santos foi o Memorando 919/2009-SID/MinC, de 12/11/2009 (peça 9, p. 16-17 do TC Processo 006.134/2012-2) , onde a defendente, então ocupante do cargo de Chefe de Gabinete da Secretaria da Identidade e da Diversidade Cultural, de acordo com a Instrução de peça 9, 1-19, item 2.21, afirmou, sobre o apontamento da Conjur, que se trataria 'de mero equívoco de redação na Nota Técnica 31/2009-SID/MinC (peça 6, p.3- 8) , que compõe o processo, e que o ajuste trataria de verdadeira parceria entre as partes, e não contrato de prestação de serviços. Ou seja, sem expor os fundamentos de fato e de direito, considerou que a natureza do objeto do Termo de Parceria seria adequada e legal'.
189.	Verificando-se o teor do referido Memorando 919/2009-SID/MinC, de 12/11/2009 (Peça 3, p. 22) , constata-se que a defendente apenas consigna, quanto à mencionada Nota Técnica 31/2009-SID/MinC, que 'o registro parece reportar a uma contratação regida pela Lei 8.666/93, consiste em equívoco na redação, tratando-se obviamente de Parceria entre este órgão e a Instituição em questão e não de um contrato de prestação de serviços. Realmente aos preços, estimados para execução das ações, estes tratam-se (sic)  de estimativas. As regras para as compras e contratações que serão efetuadas pela Parceria encontram-se no Manual de Procedimentos Administrativos e Financeiros'. (grifo na instrução) 
190.	Ora, a mera indicação de que não se trata de objeto da Lei de Licitações, mas, sim, de projeto de parceria entre instituições, não tem, de per si, o condão de implicar responsabilidade objetiva sobre a decisão final tomada pela SID/MinC, por evidente, tratando-se apenas de comentário técnico a respeito do tema, nada mais.
191.	E, mesmo que a defendente tenha feito anotar no memorando sob exame que 'a taxa de administração de 8% usada para remuneração do Instituto encontra-se adequada aos parâmetros de mercado', ainda assim, tal documento não teria o peso de avalizador da adoção da conduta, como um validador legal do procedimento, posto não ter sido emitido pelo Departamento Jurídico da Instituição ou unidade equivalente, este, sim, detentor de tal faculdade, por óbvio.
192.	Há de se considerar que a função de Chefe de Gabinete, então desempenhada pela defendente, não detém poder suficiente para determinar as decisões efetivamente tomadas pelo titular da pasta ou, mais especificamente, da SID - Secretaria da Identidade e da Diversidade Cultural, comandada, à época, pelo Sr. Américo José Córdula Teixeira, este, sim, o verdadeiro responsável pelas decisões tomadas no âmbito da sua esfera de atuação.
193.	À Chefia de Gabinete são atribuídas as tarefas de relação institucional da Secretaria, tanto interna quanto externa corporis, bem como de organização administrativa das funções desempenhadas pela SID, dentre outras atividades correlatas, não se podendo atribuir a tal mister o poder decisório adstrito ao chefe da pasta, por evidente.
194.	Entendimento esse em consonância com o teor do Acórdão 246/2015-TCU-Plenário (TC Processo 006.134/2012-2) , em cujo item 24 o Relator, Min. Augusto Sherman, anotou que:
 ' (...) devo divergir da unidade técnica no que tange à situação da Sra. Elaine Santos. Conforme se verifica às fls. 16/17 da peça 06, o memorando subscrito pela servidora faz o encaminhamento do processo ao CNPC e relata as correções efetuadas na minuta do termo em atendimento ao parecer da Consultoria Jurídica. Não há no documento juízo de valor acerca do objeto pactuado, nem recomendação para aprovação. Em comparação, veja-se a Nota Técnica 31/2009-SID/MinC, emitida pelo Sr. Marcelo Manzatti, Coordenador-Geral de Fomento à Identidade e à Diversidade (fls. 03/08 - peça 06) . Ali, sim, há a exposição detalhada do objeto, dos papéis a serem exercidos pelos partícipes e da programação, permitindo verificar que a iniciativa de realização dos eventos partiu do MinC. Ao final da nota técnica, consta a sugestão de 'acatamento, aprovação e assinatura do Termo de Parceria', bem como o 'de acordo' do Secretário da SID, Sr. Américo Córdula. Já o memorando elaborado pela Sra. Elaine Santos teve cunho apenas informativo das providências adotadas, não sendo decisivo para a aprovação do termo de parceria. Por conseguinte, cabe acolher as justificativas da servidora e afastar sua responsabilidade pela irregularidade' (grifo na instrução) . 
195.	Como se nota no teor do decisum supra, o referido memorando tem natureza meramente informativa, atuando como instrumento de trâmite entre instâncias internas do MinC, não detendo, nas palavras do próprio Relator, poder decisório para a aprovação do termo de parceria sob exame, não se configurando, por conseguinte, nexo causal algum entre a atuação da defendente e o dano verificado.
196.	Dessa forma, cumpre sejam acolhidas as alegações de defesa apresentadas pela Sr. Elaine Rodrigues Santos, com a consequente exclusão de sua responsabilidade para com os débitos tratados no âmbito desta TCE.
197.	Consequentemente, os demais tópicos abordados nas alegações de defesa da defendente (peça 48, p. 14-25) , quais sejam, a previsão da taxa de administração no Termo de Parceria 1/2009 e da sua suposta legalidade, temas já tratados no item 105 supra, bem como a divergência acerca dos valores imputados como débito, perdem o seu objeto, uma vez afastada a sua responsabilidade, conforme mencionado, sendo desnecessário o seu exame.
22.	Com base na análise acima transcrita, a proposta do AUFC (peça 61) , que contou com a acolhida do escalão dirigente da Secex/TCE (peças 62 e 63) , é no sentido de:
a) julgar regulares com ressalva as contas da Sra. Elaine Rodrigues Santos, com fundamento nos arts. 1º, inciso I, 16, inciso II, e 18 da Lei 8.443/1992, dando-lhe quitação;
b) julgar irregulares as contas do Instituto Empreender, da Sra. Marasueli Borges Felipe e do Sr. Américo José Córdula Teixeira, com fundamento nos arts. 1º, inciso I, 16, inciso III, alínea c e § 2º, da Lei 8.443/1992, condenando-os ao pagamento das quantias a seguir especificadas, com a fixação do prazo de quinze dias, a contar da notificação, para comprovarem, perante o Tribunal (art. 214, inciso III, alínea a, do Regimento Interno/TCU) , o recolhimento da dívida aos cofres do Tesouro Nacional, atualizada monetariamente e acrescida dos juros de mora, calculados a partir das datas discriminadas até a data do recolhimento, na forma prevista na legislação em vigor:
Responsáveis: Sr. Américo José Córdula Teixeira, solidariamente com o Instituto Empreender:
	VALOR (R$) 
	DATA

	40.000,00
	04/01/2010

	159.266,40
	03/02/2010

	359.907,55
	18/03/2010

	43.291,83
	03/09/2010

	142.591,09
	03/09/2010

	8.000,00
	04/04/2011

	142.652,95
	04/04/2011

	9.347,05
	04/04/2011

	48.000,00
	24/06/2011

	58.377,64
	29/09/2011

Responsáveis: Sra. Marasueli Borges Felipe, solidariamente com o Instituto Empreender:
	VALOR (R$) 
	DATA
	TIPO

	3.446.921,83
	18/03/2010
	D

	497.855,99
	03/09/2010
	D

	1.639.797,50
	03/09/2010
	D

	92.000,00
	04/04/2011
	D

	1.640.508,93
	04/04/2011
	D

	107.491,07
	04/04/2011
	D

	552.000,00
	24/06/2011
	D

	671.342,87
	29/09/2011
	D

	34.685,40
	18/06/2013
	C

c) aplicar ao Instituto Empreender, à Sra. Marasueli Borges Felipe e ao Sr. Américo José Córdula Teixeira, individualmente, a multa prevista no art. 57 da Lei 8.443/1992, com a fixação do prazo de quinze dias, a contar da notificação, para comprovar, perante o Tribunal (art. 214, inciso III, alínea a, do Regimento Interno/TCU) , o recolhimento da dívida aos cofres do Tesouro Nacional, atualizada monetariamente desde a data do acórdão que vier a ser proferido até a do efetivo recolhimento, se for paga após o vencimento, na forma da legislação em vigor;
d) autorizar, desde logo, nos termos do art. 28, inciso II, da Lei 8.443/1992, a cobrança judicial da dívida caso não atendidas as notificações;
e) autorizar, caso solicitado, o pagamento das dívidas dos responsáveis em até 36 parcelas mensais e consecutivas, nos termos do art. 26 da Lei 8.443/1992 c/c o art. 217 do Regimento Interno/TCU;
f) alertar aos responsáveis que a falta de comprovação do recolhimento de qualquer parcela importará no vencimento antecipado do saldo devedor, nos termos do art. 217, § 2º, do Regimento Interno/TCU;
g) enviar cópia do Acórdão a ser prolatado, bem como do Relatório e do Voto que o fundamentarem, à Procuradoria da República no Estado de Pernambuco, nos termos do art. 16, § 3º, da Lei 8.443/1992 c/c o art. 209, § 7º, do Regimento Interno/TCU, para adoção das medidas cabíveis; e
h) enviar cópia do acórdão que vier a ser proferido à Secretaria Especial de Cultura do Ministério do Turismo e aos responsáveis para ciência, informando que a deliberação, acompanhada do relatório e voto que a fundamentarem, estará disponível para consulta no endereço www.tcu.gov.br/acordaos, além de esclarecer que, caso requerido, o TCU poderá fornecer as correspondentes cópias, em mídia impressa, aos interessados e aos responsáveis arrolados nestes autos.
22.	O Ministério Público junto ao TCU, representado pela Procuradora-Geral Cristina Machado da Costa e Silva, registra seu entendimento pela ocorrência da prescrição das pretensões punitiva e ressarcitória, com base na Lei 9.873/1999, e de prejuízo ao exercício da ampla defesa, nos termos do art. 6º, inciso II, c/c art. 19 da IN-TCU 71/2012, relativamente à Sra. Elaine Rodrigues Santos. Nessa linha de raciocínio, manifesta sua concordância com o encaminhamento alvitrado pela Unidade Técnica em pareceres uniformes às peças 61 a 63 dos autos, à exceção do julgamento pela regularidade com ressalva das contas da referida gestora do MinC, por entender ser processualmente mais adequada a sua exclusão do rol de responsáveis, conforme consta do parecer à peça 64, abaixo reproduzido, no essencial:
"8.	Efetuada a apuração interna pelo órgão, foi emitido o Relatório de TCE Complementar n.º 14/2017, de 28/6/2017 (Peça 9, p. 312- 319) , com imputação de débito pela integralidade dos valores repassados (R$ 12.162.366,71) , ainda que, no Parecer Técnico 3/2016-CPCAR/CGPCO/SCDC (Peça 8, p. 515-531) , o MinC tenha chegado à conclusão de que a entidade apresentou elementos probatórios relativos à parcela de R$ 1.822.492,00. A quantificação do dano foi justificada por meio do Despacho n.º 0244467/2017 (peça 8, p. 543-547) , que, entre outros aspectos, ressaltou a desorganização da extensa documentação fornecida a título de prestação de contas, apresentada com grande atraso, além da dificuldade de conciliação bancária, associada à concepção genérica do instrumento firmado e suas sucessivas alterações. Atribuiu-se a responsabilidade solidária ao Instituto Empreender, às Senhoras Marasueli Borges Felipe, Mariza Maria de Jesus Vieira Soares e Josicleide Moraes da Silva - dirigentes do IE à época da gestão financeira do projeto, que não adotaram as medidas necessárias à restituição do prejuízo -, bem como ao Senhor Edilbert Simas Nunes, que assinou documentos financeiros e cheques em conjunto com a presidência da entidade e movimentou as contas bancárias.
9.	No Tribunal, após as considerações técnicas acerca da apuração dos fatos, a instrução preliminar (peça 20) propôs excluir da relação processual os Senhores Edilbert Simas Nunes, Josicleide Moraes da Silva e Mariza Maria de Jesus Vieira Soares. No que diz respeito ao primeiro responsável, foi verificado que ele "não tinha competência para movimentar recursos do termo de parceria de forma discricionária, ou como desejasse, sendo suas ações regidas pela homologação da presidente da organização" (peça 20, p. 32) . Quanto às ex-dirigentes, foi constatado que não geriram nenhuma parcela de recursos referente ao ajuste em tela (peça 20, p. 31) .
10.	Nesta mesma oportunidade, foi revisto o total do débito apurado. Isso porque a Unidade Técnica concluiu que havia faturas de pagamento que não tinham sido incluídas pelo tomador de contas (peça 20, p. 17) e que, do montante final do dano, deveriam ser afastados os valores cuja regularidade foi demonstrada (R$ 1.822.492,00 - ação 1, e R$ 1.161.086,60 - ação 3) , além da quantia de R$ 34.685,40, restituída pelo IE aos cofres públicos (peça 20, p. 30) . No que se refere à indevida cobrança de taxa de administração, a Secex/TCE considera que ela deve ser computada à parte no débito, tendo em vista a solidariedade do ressarcimento com o gestor do MinC.
11.	Em ambos os casos, tanto de quantificação como de segregação do dano, aquiescemos ao encaminhamento proposto. Isso porque reputamos adequado, por um lado, desobrigar o ressarcimento de despesas cuja implementação restou evidenciada - e que, de alguma forma, contribuíram para o alcance, ainda que parcial, dos objetivos pactuados -, e, por outro, a necessidade de separar o prejuízo conforme a sua natureza e a responsabilização diferenciada decorrente.
12.	Regularmente citados, os responsáveis apresentaram suas alegações de defesa, à exceção do Senhor Américo José Córdula Teixeira, que não atendeu ao chamamento processual, motivo pelo qual foi considerado revel, nos termos do art. 12, § 3.º, da Lei n.º 8.443/1992.
13.	Relativamente ao pedido de reconhecimento da boa-fé do IE e da Senhora Marasueli Borges Felipe, a Secex/TCE concluiu que ela poderia ser assumida apenas em relação à indevida cobrança da taxa de administração, pois, neste caso, tais responsáveis somente acataram orientação pela legitimidade da despesa defendida em diversas instâncias internas do MinC (peça 61, p. 26) . Contudo, quanto à ausência de nexo causal entre os recursos liberados e a execução do objeto pactuado, a Unidade Técnica não verificou a presença de elementos que pudessem referendar tal aspecto em suas condutas (peça 61, p. 26) . Tal diferenciação, a nosso ver, mostra-se pertinente, dado o contexto em que tais irregularidades se operaram.
14.	O Instituto Empreender e a Senhora Marasueli Borges Felipe, em suas alegações de defesa, ainda apontam prejuízo à ampla defesa, a exigir o julgamento das contas como iliquidáveis, dado o longo lapso temporal decorrido entre a ocorrência dos fatos e a instauração da TCE. Aventam, também, a inadmissibilidade da incidência de juros moratórios sobre o débito apontado, uma vez que se constituem "pena imposta ao devedor pelo atraso no cumprimento da obrigação, atuando como se fosse uma indenização pelo retardamento no adimplemento da obrigação" (peça 45, p. 20) .
15.	Em relação ao contraditório, e como bem ponderou a Unidade Técnica, não houve o decurso do interregno de mais de dez anos sem que houvesse a devida notificação dos referidos agentes, e nem caso fortuito ou força maior que inviabilizasse a formação de juízo sobre as contas (peça 61, p. 33) . Ao contrário, no extenso histórico do processo, há farta evidência de que foram conferidas oportunidades para o devido saneamento das irregularidades pelos responsáveis, que, a despeito das muitas comunicações efetivadas, com o respectivo comparecimento aos autos, não conseguiram apresentar documentação probatória da adequada execução das despesas.
16.	Ainda sobre esse aspecto, convém ressaltar - por oportuno e não obstante ter sido suscitado de forma expressa apenas pela Senhora Elaine Rodrigues Santos em suas alegações de defesa -, que não vislumbramos a ocorrência da prescrição no presente caso, relativamente ao IE e à Senhora Marasueli Borges Felipe, considerando-se os termos da Lei n.º 9.873/1999 - que tem pautado a análise deste Parquet desde a decisão, em sede de repercussão geral admitida pelo Supremo Tribunal Federal (STF) , prolatada no Recurso Extraordinário 636.886 (tema 899) . Nesse sentido, recorre-se ao histórico de apuração do Termo de Parceria n.º 1/2009 (peça 61, p. 2-10) , cujo encadeamento de atos de análise, notificação de responsáveis, exercício do contraditório e decisões condenatórias intermediárias configuram o exercício dos marcos interruptivos previstos no art. 2.º do referido diploma legal, a impedir a superação do prazo quinquenal.
17.	Nossa conclusão sobre a prescrição, contudo, não se aplica ao caso específico da Senhora Elaine Rodrigues Santos, o que nos leva a divergir da Unidade Técnica neste ponto. Embora a Secex/TCE reconheça que, sob os fundamentos da Lei n.º 9.873/1999, o instituto teria se operado relativamente a essa gestora (peça 61, p. 41) , acaba por definir o encaminhamento final sobre o tema com base nos termos definidos pelo Acórdão 1441/2016-TCU-Plenário. Tal deliberação, a nosso ver, já se encontra superada para fins de aplicação aos processos de controle externo após a mudança de jurisprudência determinada pelo STF, motivo pelo qual temos reiteradamente afastado seu emprego em nossas análises acerca desta questão.
18.	Convém acrescentar, para melhor esclarecimento, que a Senhora Elaine Rodrigues Santos foi notificada, no processo, pela primeira vez, apenas em 6/11/2019 (peça 42) , relativamente a um ato praticado dez anos antes, pois em nenhum momento da fase interna foi questionada ou levada a responder pela conduta que lhe foi imputada via citação. Dada a intelecção do art. 2.º, inciso I, da Lei n.º 9.873/1999, consideramos que a comunicação de acusados no exame prescricional tem aplicação de ordem estritamente pessoal, ou seja, é válida para fins de interrupção apenas para o responsável a quem ela foi dirigida. Por conseguinte, tal entendimento acarreta variações na contagem do prazo nos casos em que há mais de um gestor envolvido no processo.
19.	Assim, e considerando o contexto em que se desenvolveu a presente TCE, plausível a ocorrência de desfechos distintos para a matéria prescricional, relativamente aos responsáveis arrolados nos autos: enquanto o instituto não teria se operado para o IE e a Senhora Marasueli Borges Felipe, sua ocorrência restou caracterizada para a Senhora Elaine Rodrigues Santos.
20.	Ainda quanto a essa última gestora, convém registrar mais uma divergência de entendimento em relação à análise da Unidade Técnica, qual seja, o alegado prejuízo à sua ampla defesa no processo, em decorrência do longo lapso temporal transcorrido desde a prática do ato que lhe foi imputado irregular (12/11/2009) e sua notificação via ofício citatório (6/11/2019) . Sobre o assunto, a Secex/TCE concluiu não ter sido superado o prazo decenal previsto no art. 6.º, inciso II, c/c art. 19 da IN-TCU 71/2012, (modificada pela IN-TCU 76/2016) , motivo pelo qual entende não ter havido óbice ao seu contraditório nos autos (peça 61, p. 38) .
21.	Conquanto tecnicamente não se possa determinar a superação do prazo decenal no referido interregno, o fato é que foi alcançado um lapso temporal muito próximo, vale dizer, de 9 anos, 11 meses e 24 dias. A nosso ver, a conclusão final deve levar em conta o reconhecimento de que houve prejuízo ao devido contraditório da gestora, nos termos por ela arguidos. Trata-se de uma possibilidade a ser ponderada para uma questão em relação à qual nos sensibilizamos por um desfecho em seu benefício, diante das características do caso sob exame: i) cargo por ela ocupado (chefe de gabinete) ; ii) ato praticado considerado reprovável (assinatura de memorando de cunho informativo) ; e, iii) ocorrência em que consta como solidária no dano (pagamento indevido de taxa de administração no Termo de Parceria n.º 1/2009, despesa tida como regular no âmbito interno do MinC) .
22.	As ressalvas ora registradas quanto às análises prescricional e de prejuízo à ampla defesa da Senhora Elaine Rodrigues Santos devem constar expressamente deste parecer, não apenas em rigor ao completo tratamento das questões processuais discutidas nos autos, mas também por corresponderem a matérias prejudiciais à avaliação de mérito da responsável. Todavia e dada a incerteza quanto ao acatamento, pelo Tribunal, dos entendimentos que expressamos a respeito desses aspectos, importa registrar que também acompanhamos a Unidade Técnica em sua conclusão pela completa improcedência da responsabilização da gestora nesta TCE.
23.	Nessa linha, a partir da leitura do Memorando n.º 919/2009- SID/MinC, documento que associou a responsável a uma suposta aprovação do termo de parceria, mostra-se bastante evidente que sua expedição em nada contribuiu para autorizar, determinar, ou mesmo recomendar a instituição da referida taxa de administração. Como bem ressaltado pela Unidade Técnica (peça 61, p. 45) , ainda que conste a informação de que a "taxa de administração de 8% usada para remuneração do Instituto encontra-se adequada aos parâmetros de mercado" (peça 3, p. 23) , não se verifica nessa afirmação juízo decisório ou de mérito sobre a regularidade da despesa, na condição de validar legalmente o respectivo procedimento.
24.	Portanto, concluímos, em comum acordo com a Secex/TCE, que as alegações de defesa da Senhora Elaine Rodrigues Santos devem ser acolhidas. Porém, ao invés do julgamento pela regularidade com ressalva das contas dessa gestora, na forma proposta na instrução, temos como mais adequada a sua exclusão da presente relação processual, por entendermos que inexiste fundamento para considerá-la parte nestes autos.
25.	Retomando as alegações de defesa do IE e da Senhora Marasueli Borges Felipe, no que diz respeito ao já mencionado pedido de exclusão da incidência de juros moratórios sobre o valor do débito, esclareceu a Unidade Técnica que a cobrança está fundamentada no art. 19 da Lei n.º 8.443/1992, bem como no art. 202, §1.º, do RITCU (peça 61, p. 34) .
26.	Muito embora ao IE tenha sido reconhecida a boa-fé quanto à cobrança indevida de taxa de administração - ao contrário do que se concluiu a respeito do responsável solidário nessa parcela do dano, Senhor Américo José Córdula Teixeira -, a Secex/TCE manteve a aplicação dos juros moratórios sobre a atualização dos respectivos valores a serem por ele ressarcidos, e justifica o imediato julgamento de mérito da entidade, juntamente com os demais responsáveis, nos seguintes termos (peça 61, p. 49) :
'dado o teor do § 6.º do art. 202 do Regimento Interno /TCU:
216. Conforme se depreende do normativo supra, a constatação da boa-fé por parte dos responsáveis proporcionar-lhes-ia o estabelecimento de novo e improrrogável prazo de quinze dias para que procedessem ao recolhimento da quantia devida, o que, recorde-se, ocorreu no caso do Instituto Empreender, especificamente quanto à cobrança da taxa de administração, cuja autorização emanou do próprio MinC, conforme já relatado.
217. Todavia, como, além da cobrança indevida da taxa de administração, cujo débito importa R$ 1.011.434,51 em valores originais, ainda remanesce a irregularidade atinente à não comprovação do nexo causal entre os recursos liberados e a execução do objeto pactuado, no montante original de R$ 8.647.918,19, encontram-se presentes as condições elencadas no § 6º do art. 202 do RI/TCU, que prescreve que, uma vez não reconhecida a boa-fé do responsável ou havendo outras irregularidades, o Tribunal proferirá, desde logo, o julgamento definitivo de mérito pela irregularidade das contas. (grifamos) 
218. Dessa forma, ainda que se reconheça a boa-fé do Instituto Empreender apenas quanto à cobrança indevida da taxa de administração, ainda remanesce, sem boa-fé atestada, a irregularidade referente à não comprovação do nexo causal entre os recursos liberados e a execução do objeto pactuado, em monta muitas vezes superior à primeira, diga-se, permitindo, assim, em obediência ao normativo supra, seja proferido o julgamento definitivo do mérito das presentes contas.' (grifos originais) 
27.	Dado o contexto do presente caso, em que sobressaem outras irregularidades além daquela concernente à cobrança da taxa de administração, acompanhamos a proposta da unidade instrutiva no sentido de julgar desde já as contas do IE, aplicando-se os juros de mora 11da indevida cobrança da taxa de administração no âmbito do Termo de Parceria n.º 1/2009."
	É o Relatório.

Lidiane Rodrigues Paz, OAB/DF 37610, representante do Instituto Empreender e da Sra. Marasueli Borges Felipe; e Mauro Porto, OAB/DF 12.878, representante de Elaine Rodrigues Santos.

Procuradora-Geral Cristina Machado da Costa e Silva.

TOMADA DE CONTAS ESPECIAL. TERMO DE PARCERIA. NÃO COMPROVAÇÃO DA EXECUÇÃO DO OBJETO PACTUADO. AUSÊNCIA DE NEXO CAUSAL ENTRE OS RECURSOS REPASSADOS E AS DESPESAS EFETUADAS. COBRANÇA DE TAXA DE ADMINISTRAÇÃO. AUSÊNCIA DE PREVISÃO LEGAL E INSTRUMENTAL. CITAÇÃO. REVELIA DE UM RESPONSÁVEL. CONTAS REGULARES COM RESSALVA DE DOIS RESPONSÁVEIS E IRREGULARES DOS DEMAIS. DÉBITO. MULTA.

TOMADA DE CONTAS ESPECIAL (TCE)

Secretaria de Controle Externo de Tomada de Contas Especial - Secex/TCE.

TRIBUNAL DE CONTAS DA UNIÃO	TC Processo 023.479/2018-3
Proposta de Ddeliberação
	Trata-se da Tomada de Contas Especial instaurada pelo extinto Ministério da Cultura - MinC, em face da ausência de documentos que evidenciassem a execução integral do Termo de Parceria 1/2009, firmado, em 26/11/2009, entre a sua Secretaria da Identidade e da Diversidade e o Instituto Empreender, tendo por objeto "atividades de manutenção e fortalecimento das expressões culturais e o apoio ao pleno desenvolvimento e sustentabilidade dos grupos e redes de agentes culturais responsáveis pela diversidade das expressões culturais brasileiras, no âmbito da Convenção de Diversidade", conforme plano de ação aprovado. 
 2.	A execução do ajuste foi inicialmente orçada em R$ 4.581.062,67 e alterada para R$ 12.950.775,43 por meio de dois termos aditivos, tendo a União se comprometido a repassar ao parceiro privado a totalidade dos recursos necessários para a execução das sete ações abaixo elencadas:
	AÇÃO
	PROJETO INICIAL (R$) 
	APÓS ADITIVOS (R$) 

	1
	Pré¿Conferências Setoriais
	739.395,55
	5.779.387,80

	2
	Encontro dos Povos Guarani
	523.448,57
	523.448,57

	3
	Prêmio Cultura Hip Hop
	2.462.238,62
	2.462.238,62

	4
	Ação Renda Cultural
	184.320,00
	884.320,00

	5
	Equipe de Gestão
	671.660,00
	671.659,92

	6
	Encontro da Diversidade
	0,00
	4.094.353,45

	7
	Seminário LGBT
	0,00
	344.171,70

	-
	-
	4.581.062,74
	12.950.775,43

A vigência do ajuste foi pactuada de 26/11/2009 a 31/08/2013, com prazo de 60 dias para prestação de contas, contados do encerramento da execução. A União repassou o total de R$ 12.642.931,30, por meio de dez ordens bancárias, creditadas na conta corrente específica do ajuste no período de 04/01/2010 a 29/09/2011. 
Devido a indícios de irregularidades na execução do ajuste, em 5/1/2012, o Ministério da Cultura requereu a apresentação da prestação de contas final. 
4.	Antes da instauração da presente TCE, decorrente da reprovação da prestação de contas do Termo de Parceria 1/2009, o ajuste foi objeto de diversas apurações por parte dos controles interno e externo e do parceiro público:
	a) TC Processo 033.869/2010-3, que tratou de Representação do Ministério Público junto ao TCU, fundada em denúncias veiculadas na imprensa acerca de irregularidades em convênios celebrados pelo MinC com organizações não governamentais - ONGs;
	b) TC Processo 026.176/2011-4, Auditoria de Conformidade realizada de 29/08 a 23/09/2011 na Secretaria-Executiva do Ministério da Cultura, em decorrência da Representação acima mencionada, tendo o Acórdão 2965/2012-TCU-Plenário, sob a relatoria do Ministro-Substituto Augusto Sherman, determinado a elucidação do estado da prestação de contas do Termo de Parceria, e, em caso de inadimplência, a instauração de processo de Tomada de Contas Especial;
	c) Auditoria da Controladoria-Geral da União realizada em 2011, na qual foram apontadas como irregulares a cobrança de taxa de administração pelo parceiro privado, a não comprovação da realização de despesas no montante de R$ 7.023.629,83, o superfaturamento em itens de despesa, a utilização, pelos fornecedores contratados do Instituto, de documentos supostamente inidôneos para comprovar despesas, a existência de vínculo entre empresas contratadas pelo Instituto, a incompatibilidade entre o tipo de serviço e a natureza comercial da empresa contratada, bem como a utilização de nota fiscal vencida para comprovação de despesa;
	d) TC Processo 006.134/2012-2, Representação de iniciativa da então denominada 6ª Secretaria de Controle Externo, relatada pelo Ministro-Substituto Augusto Sherman, na qual foram proferidas as seguintes deliberações:
	d.1) Acórdão 357/2013-TCU-Primeira Câmara, no qual se determinou a instauração de Tomada de Contas Especial para apuração de todas as irregularidades tratadas na auditoria da CGU; 
	d.2) Acórdão 246/2015-TCU-Plenário, pelo qual se aplicou a multa prevista no art. 58, inciso II, da Lei 8.443/1992, no valor de R$ 40.000,00, aos Srs. Américo José Córdula Teixeira, dirigente da Secretaria da Identidade e da Diversidade Cultural e signatário do Termo de Parceria 1/2009 - MinC, e Marcelo Simon Manzatti, Coordenador-Geral de Fomento à Identidade e à Diversidade, que emitiu parecer técnico favorável à celebração do ajuste, devido às seguintes irregularidades:
. estipulação de objeto (organização e logística de eventos) não previsto na Lei 9.790/1999, em contrariedade aos arts. 3º e 9º do mencionado diploma, e fuga à licitação, em descumprimento ao art. 37, inciso XXI, da Constituição Federal, ao art. 2º da Lei 8.666/1993 e aos princípios da competitividade, isonomia, publicidade da contratação e seleção da proposta mais vantajosa para a Administração; e
. ausência de especificação do objeto, em desatenção ao art. 10º, § 2º, da Lei 9.790/1999, o que configurou contrato guarda-chuva; 
	e) TC 028.811/2014¿3, TCE instaurada pelo Ministério da Cultura referente à devolução das taxas de administração cobradas pelo Instituto Empreender, definitivamente apensado a este TC Processo 023.479/2018-3, nos termos do Acórdão 10661/2018-TCU-Segunda Câmara, do qual foi relator o Ministro-Substituto André Luís de Carvalho;
	f) TC 017.336/2015¿5, atinente às demais irregularidades do Termo de Parceria 1/2009 apontadas pela auditoria da CGU, encerrado e apensado ao TC Processo 028.811/2014-3, devido à possibilidade de instauração do presente processo (TC Processo 023.479/2018-3) , que abarcaria todos os valores repassados no âmbito do TP 1/2009, conforme despacho do Ministro-Relator Augusto Nardes.
5.	O Tomador de Contas emitiu o Relatório de TCE Complementar 14/2014, de 28/06/2017, no qual concluiu pela existência de débito no total de R$ 12.162.366,71, devido à não comprovação da boa e regular aplicação de parte dos recursos transferidos, e apontou como responsáveis solidários o Instituto Empreender, as Sras. Marasueli Borges Felipe, Mariza Maria de Jesus Vieira Soares e Josicleide Moraes da Silva, ao fundamento de serem responsáveis pela gestão financeira do projeto e omissas na restituição do dano apurado, bem como o Sr. Edilbert Simas Nunes, por ter assinado documentos financeiros, movimentado contas bancárias e assinado cheques em conjunto com a presidência da entidade.
6.	Nesta Corte, foi realizada a citação do Sr. Américo José Córdula Teixeira, Secretário da Identidade e da Diversidade Cultural do MinC, da Sra. Elaine Rodrigues Santos, Chefe de Gabinete da Secretaria da Identidade e da Diversidade do Ministério da Cultura, e do Instituto Empreender, quanto à cobrança, pelo parceiro privado, de taxa de administração de 8% sobre os valores transferidos por força do Termo de Parceria 1/2009, a qual não era prevista no instrumento pactuado tampouco admitida nas normas de regência, com ofensa ao art. 9º c/c o art. 3º, parágrafo único, da Lei 9.790/1999, e ao art. 39, inciso I, das Portarias Interministeriais 127/2008 e 507/2011, da qual decorreu débito de R$ 1.011.434,51, em valores originais.
7.	Também foram citados o Instituto Empreender e a Sra. Marasueli Borges Felipe, dirigente da organização, em face da não comprovação da boa e regular aplicação de parte dos recursos federais repassados à entidade, por força do Termo de Parceria 1/2009, em decorrência da insuficiência de documentos que comprovassem a execução das ações previstas para o projeto, com ofensa ao art. 37, caput, c/c o art. 70, parágrafo único, da Constituição Federal, ao art. 93 do Decreto-Lei 200/1967, ao art. 66 do Decreto 93.872/1986 e ao art. 15-B da Lei 9.790/1999, que acarretou débito de R$ 8.613.232,79, em valores originais.
8.	As tentativas de fazer a citação do Sr. Américo José Córdula Teixeira por via postal restaram infrutíferas. Regularmente citado por Edital publicado no Diário Oficial da União de 19/10/2021, ele não se manifestou, devendo ser considerado revel e dar-se prosseguimento ao processo, nos termos do art. 12, § 3º, da Lei 8.443/1992. 
9.	O Instituto Empreender e a Sra. Marasueli Borges Felipe, sua dirigente, sem prejuízo de pedir a concessão de prazo para juntada de outros documentos, arguiram o seguinte: 
a) preliminarmente:
a.1) o prejuízo à defesa, dado que o longo interregno entre a ocorrência dos fatos e a instauração da presente TCE inviabilizou a utilização de "novos elementos documentais que possam eventualmente comprovar a execução da avença, a legalidade do pagamento da taxa de administração e a inexistência de dano a ser ressarcido ao erário";
a.2) a nulidade do processo em razão da ofensa ao princípio do contraditório, por não lhes ter sido franqueada a oportunidade de oitiva antes do aviso de reposição ao erário; 
a.3) a iliquidez das presentes contas, devido à análise inadequada, pelo parceiro público, dos documentos apresentados pelo parceiro privado na prestação de contas, e a consequente imposição de seu trancamento, nos moldes dos arts. 20 e 21 da Lei 8.443/1992;
b) a legalidade do pagamento de taxa de administração, considerando:
b.1) a previsão da verba no plano de trabalho, aprovado pela Consultoria Jurídica do MinC e pelo Conselho Nacional de Política Cultural - com destaque deste último sobre a adequabilidade do percentual de 8% previsto aos parâmetros de mercado -, bem como a chancela da Comissão de Acompanhamento do Termo de Parceria às faturas relativas à taxa de administração;
b.2) a autorização, pelo art. 10 da Lei 9.790/1999, do pagamento de despesas de custeio das Oscips, que seria necessária para a sobrevivência da parceira privada e das entidades congêneres;
b.3) a inaplicabilidade, aos termos de parceria, da vedação de pagamento da verba em questão estabelecida pela Instrução Normativa 1/1997, da Secretaria do Tesouro Nacional; 
b.4) a ausência do dever de restituir as verbas, em homenagem à boa-fé com que foram recebidas, com destaque para o Parecer SR-38 da extinta Consultoria-Geral da República, no sentido de que "a errônea interpretação da lei não justifica a reposição por parte de quem a receba de boa-fé";
c) no tocante a execução do ajuste, à vista da comprovação dos serviços prestados, a inocorrência de pagamento sem a devida contraprestação dos particulares contratados e a não configuração de dano; 
d) a inexigibilidade dos juros moratórios sobre as parcelas de débito, porque as notificações de cobrança somente foram encaminhadas aos Requerentes na citação promovida pelo TCU, inexistindo fundamento para a retroação da contagem ao ano de 2009 e seguintes.
10.	A Sra. Elaine Rodrigues Santos, Chefe do Gabinete do Ministério da Cultura à época dos fatos, alegou:
	a) preliminarmente, a prescrição das pretensões ressarcitória e punitiva em relação a ato administrativo praticado no dia 12/11/2009, haja vista que:
a.1) a vigorar o entendimento fixado no item 9.1.1 do Acórdão 1441/2016-TCU-Plenário, o término do prazo prescricional ocorreu somente seis dias após sua citação, recebida em 06/11/2019 (peça 42) ;
a.2) em decisão proferida no Recurso Extraordinário 636.886/AL, de 29/09/2016, o Supremo Tribunal Federal determinou a suspensão do processamento de todas as demandas em que estivesse em debate a prescrição do pedido de ressarcimento ao erário baseado em título constituído por Tribunal de Contas; 
b) a ausência da prática de qualquer ato, pela defendente, que tenha autorizado ou sequer recomendado o pagamento da taxa de administração;
c) a inexistência de irregularidade na emissão do Memorando 919/2009-SID/MinC, tendo o Plenário, por meio do Acórdão 246/2015 (TC Processo 006.134/2012-2) , acolhido as suas justificativas e afastado a sua responsabilidade (peça 3, p. 22, item 24 do voto do relator Ministro-Substituto Augusto Sherman) ; e 
d) a legalidade do pagamento de taxa de administração e a sua previsão no Termo de Parceria 1/2009.
11.	Ao analisar as alegações de defesa, o Auditor Federal de Controle Externo - AUFC discorreu sobre a aplicabilidade, ao caso em exame, da prescrição quinquenal do dano e da pretensão punitiva fixada no art. 1º da Lei 9.873/1999, a qual teria alcançado a ocorrência atribuída em relação à Sra. Elaine Rodrigues Santos, haja vista que, entre a data do ato apontado como irregular, consistente na assinatura de memorando favorável à celebração do termo de parceria (12/11/2009) e a data do ofício citatório (16/10/2019) , transcorreu período superior a cinco anos. 
12.	Contudo, o informante opta por examinar a prescrição à luz da jurisprudência dominante deste Tribunal, orientada pela subordinação tão somente da pretensão punitiva ao prazo geral de prescrição indicado no art. 205 do Código Civil, contado a partir da ocorrência da irregularidade, concluindo pela inocorrência, para, no exame de mérito das alegações de defesa da responsável, manifestar-se pelo seu acolhimento e pelo julgamento das contas da Sra. Elaine Rodrigues Santos como regulares com ressalva, com quitação.
13. 	Quanto aos demais responsáveis, o AUCE propôs a rejeição de suas defesas, o julgamento pela irregularidade de suas contas, com fundamento no disposto no art. 16, inciso III, alínea c, da Lei 8.443/1992, bem como pela sua condenação ao pagamento do débito solidário e da multa prevista no art. 57 do mencionado diploma, contando com a aquiescência do escalão dirigente da Unidade Técnica.
14.	O Ministério Público junto ao TCU, representado pela Procuradora-Geral Cristina Machado da Costa e Silva, manifestou sua concordância com o encaminhamento acima descrito, à exceção do julgamento pela regularidade com ressalva das contas de Elaine Rodrigues Santos, por entender ser processualmente mais adequada a sua exclusão do rol de responsáveis. 
15. 	Para o Parquet especializado, ainda que não completado o interregno quinquenal que atrairia a prescrição das pretensões punitiva e ressarcitória com base na Lei 9.873/1999, devido à incidência de diversas causas interruptivas prevista no art. 2º do mencionado diploma (análise, notificação de responsáveis, exercício do contraditório e decisões condenatórias intermediárias) , está caracterizado o prejuízo ao exercício da ampla defesa, nos termos do art. 6º, inciso II, c/c art. 19 da IN-TCU 71/2012, por haver transcorrido longo lapso temporal de 9 anos, 11 meses e 24 dias, desde a prática do ato que lhe foi imputado irregular (12/11/2009) e sua notificação via ofício citatório (06/11/2019) . 
16.	Feito esse resumo, passo ao exame das questões preliminares. No tocante à prescrição suscitada pela Sra. Elaine Rodrigues Santos e aventada pelo Auditor, entendo que o instituto não incide no caso em questão. Com efeito, a respeito da prescrição ressarcitória, cumpre destacar que a decisão adotada pelo Supremo Tribunal Federal - STF, nos autos do Recurso Extraordinário 636.886 (Tema 899 da Repercussão Geral) , vai ao encontro do entendimento desta Corte de Contas de que a prescritibilidade da pretensão de ressarcimento ao erário com base em decisão de tribunal de contas somente alcança a fase judicial da execução do título extrajudicial, não atingindo os processos de controle externo em trâmite no TCU (v. Acórdão 5236/2020-TCU-Primeira Câmara, rel. Min. Benjamin Zymler) .
17.	A propósito, insta reportar que os Embargos de Declaração opostos pela Advocacia-Geral da União - AGU contra o RE 636.886 foram apreciados pelo Plenário do STF, em sessão virtual ocorrida de 13 a 20/8 de 2021. Naquela assentada, o Pretório Excelso negou provimento ao recurso, nos termos do voto do relator, Ministro Alexandre de Moraes, que assim se manifestou (trecho do voto) :
	"Os argumentos acima elencados conduzem à conclusão no sentido de que a pretensão executória de título executivo proveniente de decisão do TCU da qual resulte imputação de débito ou multa é prescritível; e, portanto, a ela se aplica o prazo prescricional da Lei de Execução Fiscal. Nenhuma consideração houve acerca do prazo para constituição do título executivo, até porque esse não era o objeto da questão cuja repercussão geral foi reconhecida no Tema 899, que ficou adstrito, como sobejamente já apontado, à fase posterior a formação do título." (grifo acrescido) 
18.	Como se vê, a decisão do STF se referiu especificamente à etapa judicial da execução do título, sem tratar dos processos de controle externo que tramitam no TCU.
19.	Outrossim, convém ressaltar que, ao apreciar o TC Processo 000.006/2017-3, este Tribunal decidiu remeter a análise do tema ao processo que será criado em decorrência do Acórdão 459/2022-TCU-Plenário (redator Ministro Walton Alencar Rodrigues) , de 9/3/2022. A decisão determinou à Secretaria-Geral de Controle Externo desta Casa que formasse grupo técnico de trabalho para elaboração de projeto de ato normativo para disciplinar "o tema da prescrição da pretensão ressarcitória e da prescrição da pretensão punitiva no âmbito do controle externo, tendo por base jurisprudência predominante do Supremo Tribunal Federal, adequando-a às especificidades das diversas formas de atuação do Tribunal de Contas da União". 
20.	É de se destacar que, em cumprimento à aludida determinação desta Corte, foi autuado, recentemente, o processo administrativo TC-Processo 008.702/2022-5, de relatoria do ministro Antonio Anastasia, que trata do "projeto de ato normativo para regulamentar, no âmbito do Tribunal de Contas da União, a prescrição para o exercício das pretensões punitiva, de ressarcimento e executória, bem como identificar os possíveis impactos da prescrição nos processos mais relevantes".
21.	Dessa forma, alinho-me à atual jurisprudência pacífica desta Corte de Contas quanto à imprescritibilidade do dano causado ao erário (Enunciado 282 da Súmula de Jurisprudência/TCU) e à prescritibilidade decenal aplicável à pretensão punitiva do Tribunal, nos termos do Acórdão 1441/2016-TCU-Plenário (relator Ministro Benjamim Zymler e redator Ministro Walton Alencar Rodrigues) , a qual será aferida, no caso em exame, individualmente para cada conduta irregular.  
22.	Relativamente ao suposto prejuízo à ampla defesa pelo transcurso de prazo excessivo entre os fatos apurados e a citação da responsável, sustentada pelo MP/TCU, saliento que a persecução de irregularidade da qual tenha decorrido dano aos cofres públicos é regulada pelo art. 6º, inciso II, da Instrução Normativa 71/2012 do TCU, o qual, salvo determinação em contrário do Tribunal de Contas da União, dispensa da instauração de Tomada de Contas Especial quando "houver transcorrido prazo superior a dez anos entre a data provável de ocorrência do dano e a primeira notificação dos responsáveis pela autoridade administrativa competente". 
23.	O dano que ensejou a citação da Sra. Elaine Rodrigues Santos foi aquele advindo do pagamento da taxa de administração, ocorrido partir de 04/01/2010. Instaurada a TCE em 24/04/2017 (peça 9, p. 313) , a mencionada gestora foi incluída no polo passivo na fase externa, com a ordenação da citação em 15/09/2019 e entrega do ofício citatório em 06/11/2019. Portanto, observados estritamente os parâmetros fixados pela Instrução Normativa TCU 71/2012 (04/01/2010 e 06/11/2019) , não houve transcurso de prazo suficiente para fazer presumir a dificuldade de defesa. 
24.	Quanto à iliquidez das presentes contas alegada pelo Instituto Empreender e pela Sra. Marasueli Borges Felipe, devido à análise inadequada, pelo parceiro público, dos documentos apresentados pelo parceiro privado na prestação de contas, cabe registrar que o art. 20 da Lei 8.443/1992 atribui essa condição aos casos em que o "caso fortuito ou de força maior, comprovadamente alheios à vontade do responsável, tornar materialmente impossível o julgamento de mérito", o que não restou comprovado nos autos.
25.	A alegação de que houve má avaliação, pelo Ministério da Cultura, do conjunto probatório atinente à execução do Termo de Parceria 1/2009, está afeta ao mérito da matéria em debate, mais diretamente ao ônus da organização da prestação de contas, e não corresponde a qualquer das hipóteses elencadas no referido dispositivo legal, o que torna incabível o trancamento e o arquivamento do processo prescritos pelo art. 21 da LO/TCU. 
26.	No que diz respeito a alegada nulidade do processo em razão da ofensa ao princípio do contraditório, devido à suposta falta de notificação do Instituto Empreender e da Sra. Marasueli Borges Felipe, pelo concedente, para prestar esclarecimentos sobre a execução da avença, impende frisar que a jurisprudência deste Tribunal de há muito se consolidou no sentido de que o momento próprio para a defesa é a fase externa da tomada de contas especial, que ocorre no âmbito dos tribunais de contas, razão por que eventual ausência de notificação do responsável na fase interna da TCE não gera nulidade processual. Nesse sentido, menciono o Acórdão 3487/2010-TCU-Primeira Câmara, do qual foi relator o Ministro Walton Alencar Rodrigues, e mais os seguintes precedentes colhidos na ferramenta "Jurisprudência Selecionada", disponível na página eletrônica deste Tribunal:
 (Acórdão 9091/2021-TCU-Primeira Câmara, Relator Ministro Bruno Dantas) 
"Não há prejuízo ao exercício do contraditório e da ampla defesa em razão da ausência de oportunidade de defesa na fase interna de tomada de contas especial, pois nessa etapa, em que se coletam evidências para fins de apuração dos fatos e das responsabilidades, não há uma relação processual constituída. A garantia ao direito de defesa ocorre na fase externa, com o chamamento do responsável aos autos, a partir da sua citação válida." 
 (Acórdão 2471/2013-TCU-Plenário, Relator Ministro-Substituto Augusto Sherman) 
"A fase interna da tomada de contas especial não corresponde a processo, mas sim a procedimento de caráter inquisitório, no qual não há partes, nem lide ou litígio. O contraditório somente se torna obrigatório com o ingresso da documentação no Tribunal de Contas da União." 
 (Acórdão 2437/2015-TCU-Plenário, Relatora Ministra Ana Arraes) 
"O direito à ampla defesa e ao contraditório se dá, nos termos do devido processo legal, na fase externa da tomada de contas especial, que se inicia com a autuação do processo junto ao TCU. Na fase interna da TCE, cuja responsabilidade é da instituição onde os fatos ocorreram, não há litígio ou acusação, mas apenas verificação de fatos e apuração de autoria." 
27.	Ademais, a falta de notificação na fase interna sequer ocorreu.  Os itens 112 a 121 da Instrução transcrita no Relatório precedente descrevem as diversas notificações enviadas às sucessivas presidentes do Instituto Empreender, pelo Ministério da Cultura, para regularizar os documentos referentes à prestação de contas e à execução financeira das ações pactuadas, bem como para devolver a taxa de administração. 
28.		Superadas as questões preliminares, passo a examinar o mérito. Como é cediço, é ônus do administrator de recursos públicos prestar contas e nelas comprovar a boa e regular aplicação dos recursos federais que lhe foram confiados, por imposição decorrente do ordenamento jurídico, a teor do bloco normativo composto pelas disposições dos arts. 70, parágrafo único, da Constituição Federal/1988, 93 do Decreto-lei 200/1967 e 66 do Decreto 93.872/1986. 
29.		Nesse mister, é indispensável que o gestor demonstre a execução física das metas previstas no plano de trabalho aprovado, a regularidade da movimentação dos recursos financeiros depositados na conta corrente exclusiva do ajuste, bem como o vínculo causal entre a realização das metas e a destinação dos recursos.
30.	Dessa obrigação o parceiro privado não se desincumbiu, pois, conforme apontado pelo Ministério da Cultura no Relatório 1/2016 (peça 8, p. 513) , "a documentação foi encaminhada de forma desorganizada, sem qualquer ordenação cronológica ou por ação, em duplicidade ou ilegível, sem identificação dos itens de despesa a serem comprovados, sem vinculação dos documentos encaminhados com o item de despesa que se pretendia comprovar". 
31.	No Despacho 244.467/2017 da Secretária da Cidadania e da Diversidade Cultural (peça 8, p. 543-547) , o parceiro público chegou à proposta de reprovação das contas, "considerando que o material entregue pela instituição a título de prestação de contas não comprova a boa e regular aplicação do recurso público". 
32.	O fato de ter sido constatada a execução de alguns eventos pactuados, com base nos relatos do Ministério da Cultura e nas pesquisas a fontes externas, não é suficiente para demonstrar o correto emprego dos recursos públicos atinentes ao Termo de Parceria 1/2009, pois não há comprovação documental de que os recursos para consecução dos eventos advieram integralmente desse instrumento. 
33.	As quantias de R$ 1.822.492,00 e R$ 1.161.086,60, cuja destinação às ações 1 e 3 do plano de trabalho foi comprovada, foram excluídas do cálculo do dano ao erário. Assim, o débito de R$ 8.613.232,80 corresponde ao total de repasses de R$ 12.642.931,30 subtraídos de R$ 1.011.434,51, atinente à taxa de administração (tratado em tópico específico da citação) , das quantias aplicadas na execução das ações 1 e 3 e do valor de R$ 34.685,40, restituído ao erário pelo parceiro privado. 
34. 	A responsabilidade da Sra. Marasueli Borges Felipe, presidente no período de 11/07/2009 a 15/06/2012, por esse dano decorre dos fatos de ter sido a dirigente da entidade no período em que foram creditados todos os recursos federais na conta corrente do termo de parceria, de ter movimentado a quantia de R$ 12.602.261,27 e de ter apresentado a prestação de contas final do termo de parceria, em 09/07/2012, em condições que inviabilizaram a demonstração do vínculo existente entre o gasto dos recursos e a consecução do objeto realizado (peça 5, p. 117-213) . 
35.	Ainda que tenha havido pagamentos no importe de R$ 10.708,41 durante a gestão da Sra. Josicleide Moraes da Silva, de 15/06 a 27/11/2012, todos eles tiveram por base cheques assinados pela ex-presidente do Instituto. Na gestão da Sra. Mariza Maria de Jesus Vieira Soares, segundo extratos bancários (peça 9, p. 130-143) , apenas houve movimentação financeira da conta específica do ajuste para cobrança de tarifas bancárias e para restituir ao erário o valor de R$ 34.685,40, em 18/06/2013.
36.	 A responsabilidade do Instituto Empreender é explicitada pelo disposto na Súmula 286 de 
Jurisprudência do TCU, segundo a qual "a pessoa jurídica de direito privado destinatária de transferências voluntárias de recursos federais feitas com vistas à consecução de uma finalidade pública responde solidariamente com seus administradores pelos danos causados ao erário na aplicação desses recursos."
37.		Ingresso, agora, no exame do pagamento indevido da taxa de administração. Nas citações, as condutas irregulares atribuídas aos responsáveis são as seguintes:
	a) Sra. Elaine Rodrigues Santos (peça 28) : "autorizar o pagamento de taxa de administração de 8% sobre os valores transferidos ao Instituto Empreender no âmbito do Termo de Parceria 1/2009, sem haver previsão do pagamento de tal taxa no instrumento pactuado entre as partes e em contrariedade aos normativos que regiam o instrumento";
	b) Instituto Empreender (peça 29) : "receber indevidamente remuneração a título de taxa de administração no âmbito do Termo de Parceria 1/2009, sem haver previsão do pagamento de tal taxa no instrumento pactuado entre as partes e em contrariedade aos normativos que regiam o instrumento"; e
	c) Sr. Américo José Córdula Teixeira (peça 54) : "cobrança de taxa de administração pelo parceiro privado sobre os valores transferidos por força do Termo de Parceria 1/2009, firmado entre o Ministério da Cultura e o Instituto Empreender, sendo que a taxa não era prevista no instrumento pactuado, tampouco admitida nas normas que o regiam".
38.	Para a Sra. Elaine Rodrigues Santos, vê-se que a citação não especificou o ato que teria importado a autorização de pagamento da taxa ora impugnada. Por seu turno, a instrução que propôs a inclusão da referida gestora no polo passivo deste processo (peça 20, item 126) remeteu à análise realizada na Representação versada no TC Processo 006.134/2012-2.
39.	Naquela Representação, houve a audiência da Sra. Elaine Rodrigues Santos por ter concorrido para a celebração do Termo de Parceria-MinC 1/2009 ao emitir o Memorando 919/2009-SID/MinC sem mencionar o alerta da Consultoria Jurídica quanto à necessidade de que o ajuste atendesse às finalidades do art. 3º da Lei 9.790/1999.
40.	O 	Acórdão 246/2015-TCU-Plenário não imputou à Sra. Elaine Rodrigues Santos qualquer responsabilidade, pois, conforme trecho do voto proferido pelo Relator, Ministro-Substituto Augusto Sherman Cavalcanti, o referido memorando consistiu em expediente de mero encaminhamento, sem conter juízo de valor acerca do objeto pactuado ou de sua aprovação: 
"23. A SecexDesenvolvimento não acolheu as justificativas, pois entendeu que a peça elaborada pela responsável efetuou análise técnica do pleito, complementou a instrução processual e considerou saneadas as pendências suscitadas pela Consultoria Jurídica. Nesse contexto, a unidade apontou que a responsável colaborou para a celebração do termo de parceria não obstante a natureza irregular do objeto.
 24. Lamento, porquanto devo divergir da unidade técnica no que tange à situação da Sra. Elaine Santos. Conforme se verifica às fls. 16/17 da peça 06, o memorando subscrito pela servidora faz o encaminhamento do processo ao CNPC e relata as correções efetuadas na minuta do termo em atendimento ao parecer da Consultoria Jurídica. Não há no documento juízo de valor acerca do objeto pactuado, nem recomendação para aprovação. Em comparação, veja-se a Nota Técnica 31/2009- SID/MinC, emitida pelo Sr. Marcelo Manzatti, Coordenador-Geral de Fomento à Identidade e à Diversidade (fls. 03/08 - peça 06) . Ali, sim, há a exposição detalhada do objeto, dos papéis a serem exercidos pelos partícipes e da programação, permitindo verificar que a iniciativa de realização dos eventos partiu do MinC. Ao final da nota técnica, consta a sugestão de "acatamento, aprovação e assinatura do Termo de Parceria", bem como o "de acordo" do Secretário da SID, Sr. Américo Córdula. Já o memorando elaborado pela Sra. Elaine Santos teve cunho apenas informativo das providências adotadas, não sendo decisivo para a aprovação do termo de parceria. Por conseguinte, cabe acolher as justificativas da servidora e afastar sua responsabilidade pela irregularidade."
41.	Dessarte, não tendo sido identificado, nesta TCE, qualquer outro ato autorizativo do pagamento da taxa de administração, resulta inviável responsabilizar a ex-gestora com base em ato já avaliado por esta Corte e considerado inapto a definir o conteúdo das obrigações entre os parceiros ou aprovar a avença, razão pela qual acolho as alegações de defesa da Sra. Elaine Rodrigues Santos. Assim, suas contas devem ser julgadas regulares com ressalva, dando-lhe quitação, nos termos dos arts. 16, inciso II, e 18 da Lei 8.443/1992.
42.	Quanto ao Sr. Américo José Córdula Teixeira, citado em razão da cobrança, pelo Instituto Empreender, de taxa de administração indevida, pondero que o núcleo da citação incidiu sobre a cobrança feita pelo parceiro privado, não sendo possível responsabilizar o gestor público por ato de outrem.
43.	A título de argumentação, se a irregularidade residiu na autorização dos pagamentos indevidos, conforme cogitado na instrução que propôs a citação (peça 20) - o que não foi incorporado aos termos da citação -, mesmo assim não vislumbro elementos para vincular o mencionado responsável à irregularidade praticada. Como é indisputável neste processo, o Termo de Parceria assinado pelo gestor não previu o pagamento de taxa de administração, vindo daí um dos fundamentos para a irregularidade do desembolso efetuado. As poucas faturas de que se tem conhecimento, anexadas no TC Processo 017.336/2015-5, peça 2, p. 76, 78 e 80, foram assinadas pelo Secretário-Substituto, Ricardo Anais Barbosa de Lima. Portanto, suas contas devem ser julgadas regulares com ressalva, dando-lhe quitação, nos termos dos arts. 16, inciso II, e 18 da Lei 8.443/1992.
44.	No que se refere ao Instituto Empreender, chamado aos autos por receber indevidamente remuneração a título de taxa de administração no âmbito do Termo de Parceria 1/2009, sem haver previsão do pagamento de tal taxa no instrumento pactuado entre as partes e em contrariedade aos normativos que regiam o instrumento, considero comprovada a sua responsabilidade pelos fundamentos apresentados pela Secex/TCE, transcritos no item 20 do relatório precedente.
45.	Com efeito, ainda que o art. 10, § 2º, inciso IV, da Lei 9.790/1999 admita o pagamento de despesas incorridas pela Oscip no cumprimento do termo de parceria, para que isso aconteça é necessário, primeiro, que tais despesas estejam previstas em cláusula expressa do termo pactuado, categorizadas contabilmente e detalhadas, e segundo, que a ocorrência dessas despesas seja objetivamente demonstrada. Assim consta literalmente do referido dispositivo legal: (grifei) 
Art. 10. O Termo de Parceria firmado de comum acordo entre o Poder Público e as Organizações da Sociedade Civil de Interesse Público discriminará direitos, responsabilidades e obrigações das partes signatárias.
 (...) 
§ 2o São cláusulas essenciais do Termo de Parceria:
 (...) 
IV - a de previsão de receitas e despesas a serem realizadas em seu cumprimento, estipulando item por item as categorias contábeis usadas pela organização e o detalhamento das remunerações e benefícios de pessoal a serem pagos, com recursos oriundos ou vinculados ao Termo de Parceria, a seus diretores, empregados e consultores;
V - a que estabelece as obrigações da Sociedade Civil de Interesse Público, entre as quais a de apresentar ao Poder Público, ao término de cada exercício, relatório sobre a execução do objeto do Termo de Parceria, contendo comparativo específico das metas propostas com os resultados alcançados, acompanhado de prestação de contas dos gastos e receitas efetivamente realizados, independente das previsões mencionadas no inciso IV;"
46.	Independente do nome atribuído às despesas da Oscip ao longo da execução financeira do ajuste, o pagamento de verba em percentual pré-fixado não atende ao imperativo de discriminação da despesa, atinente à fase de pactuação, nem à necessidade de verificação de sua real ocorrência (liquidação) .
47.	Ademais, há evidências de que, além da questionada taxa de administração, o Instituto Empreender, ao longo da execução do termo de parceria, foi sendo ressarcido de despesas efetivamente incorridas, tais como: gastos com diárias; alimentação; transporte de materiais; pedágios; contas telefônicas; estacionamentos; aquisição de materiais diversos para instalação hidráulica e elétrica; combustível; material de expediente, consumo e limpeza; locação de escritório; equipamentos e mobiliário; instalação de ar condicionado; e remuneração de pessoal administrativo vinculado aos projetos e impostos (lista das despesas e respectiva localização especificadas no item 105 da instrução transcrita no Relatório precedente) . 	Pagamentos outros desvinculados dos respectivos comprovantes configurariam lucro da entidade privada, o que é incompatível com a sua qualificação como Organização da Sociedade Civil de Interesse Público e com a finalidade do termo de parceria. 
48.	Manifestações das instâncias administrativas favoráveis ao pagamento da taxa em questão não converte em legal a rubrica paga em desacordo com os preceitos regulamentares. Não prospera a alegação de que essas manifestações demonstrariam a boa-fé do parceiro privado, pois, considerando a execução do Termo de Parceria de forma global, prepondera o completo descaso com a prestação de contas, da qual decorreu dano superior a 68% dos recursos federais utilizados.
49. 	Assim, cabe julgar irregulares as contas do Instituto Empreender, com fundamento no disposto pelo art. 16, inciso III, alínea c, da Lei 8.443/1992, e condená-lo ao pagamento do débito apurado nos autos, atualizado monetariamente e acrescido dos juros na forma da legislação vigente.
50.	Quanto à incidência de juros sobre o valor da condenação, trata-se de matéria disciplinada pelo art. 12, § 2º, c/c o art. 19 da LO/TCU, que assim dispõem:
"Art. 12. Verificada irregularidade nas contas, o Relator ou o Tribunal:
 (...) 
§ 2° Reconhecida pelo Tribunal a boa-fé, a liquidação tempestiva do débito atualizado monetariamente sanará o processo, se não houver sido observada outra irregularidade nas contas.
 (...) 
Art. 19. Quando julgar as contas irregulares, havendo débito, o Tribunal condenará o responsável ao pagamento da dívida atualizada monetariamente, acrescida dos juros de mora devidos, podendo, ainda, aplicar-lhe a multa prevista no art. 57 desta Lei, sendo o instrumento da decisão considerado título executivo para fundamentar a respectiva ação de execução."
 51.	Nos termos do Acórdão 1247/2012-TCU-Plenário, proferido em sede de Consulta, sob a relatoria da Ministra Ana Arraes, isso implica que "os débitos anteriores a 31/7/2011 devem ser atualizados monetariamente até essa data pelo Índice de Preços ao Consumidor Amplo (IPCA) , acrescidos de juros de mora; e, a partir dessa data, a taxa Selic deve ser aplicada a todos créditos oriundos dos acórdãos do TCU, exceto nos casos em que o Tribunal delibera pela aplicação de multa ou verifica a ocorrência de débito, mas reconhece a boa-fé do responsável - enquanto os autos estiverem tramitando no TCU, ou seja, sem o envio do acórdão condenatório para cobrança judicial -, casos em que deve ser mantida a sistemática de atualização monetária pelo IPCA".
52.	Ademais, diante da gravidade dos fatos narrados, cabe aplicar aos responsáveis a penalidade pecuniária insculpida no art. 57 da Lei 8.443/1992, sancionamento para o qual não há óbices, nos termos do paradigmático Acórdão 1441/2016-TCU-Plenário (Relator Ministro Benjamin Zymler e Redator Ministro Walton Alencar Rodrigues) , haja vista que a cobrança da verba indevida se iniciou em 04/01/2010 (TC Processo 017.336/2015-5, peça 2, peça 76) e a citação foi ordenada em 15/09/2019 (peça 22) .
	Ante o exposto, manifesto-me por que seja adotada a deliberação que ora submeto a este Colegiado.
T.C.U., Sala das Sessões, em 23 de agosto de 2022.
MARCOS BEMQUERER COSTA
Relator